---
title: "Pregunta 6"
output:
  pdf_document:
    latex_engine: xelatex
    keep_tex: false
header-includes:
  - \pagenumbering{gobble}
  - \usepackage{booktabs}
  - \usepackage{longtable}
  - \usepackage{array}
  - \usepackage{multirow}
  - \usepackage{float}
  - \usepackage{caption}
  - \usepackage{fontspec}
  - \setmainfont{Arial}
---

Para la correcta replicación de este trabajo solo se necesitan descargar las bases originales de INEGI correspondientes a la ENFIH 2019. Sin embargo, se recomienda renombrar dichas bases de datos con las dos primeras letras en mayúsculas.
Por ejemplo:
"THogar.csv"
Asimismo, igualmente es necesario modificar la línea 46 correspondiente al escritorio de trabajo, poniendo la carpeta donde se encuentren sus bases de datos.
El resto del código debería correr sin ninguna otra modificación mayor.

## 6. Estudie el nivel de riqueza neta de los hogares de acuerdo a la encuesta ENFIH-2019 del INEGI: [1 horas, 0.5 puntos cada inciso]

### (a) Obtenga los microdatos de la ENFIH.

El tratamiento a la base de datos y el calculo de la variable de riqueza neta de los hogares en sí misma puede consultarse en el archivo llamado main_scrip_6

```{r setup, include=FALSE}
knitr::opts_chunk$set(echo = FALSE, warning = FALSE)
```

```{r, warning=FALSE, message=FALSE, include=FALSE}
library(dplyr)
library(knitr)
library(kableExtra)
library(scales)
library(ggplot2)
```

```{r, include=FALSE}
rm(list = ls(all = TRUE))
options(digits = 17)
setwd("C:/.../.../...")

# Guardar referencia a read.csv ANTES de sobreescribirla
read.csv.original <- utils::read.csv
read.csv <- function(file, ...) {
  df <- read.csv.original(file, ...)
  
  # (1) Nombres a minúsculas
  names(df) <- tolower(names(df))
  
  # (2) Eliminar ceros a la izquierda en llaves de merge
  llave_cols <- c("folio", "viv_sel", "hogar", "n_ren")
  for (col in llave_cols) {
    if (col %in% names(df)) {
      df[[col]] <- as.character(as.numeric(as.character(df[[col]])))
    }
  }
  
  # (3) Reemplazar "" por "0" en columnas numéricas problemáticas
  cols_vacias <- c("p7_3_1", "p7_3_2", "p7_3_3",
                   "p4_10",  "p4_10a", "p4_55",
                   "p4_42")                          # agregado p4_42
  for (col in cols_vacias) {
    if (col %in% names(df)) {
      df[[col]][df[[col]] == ""] <- "0"
    }
  }
  
  return(df)
}
```

```{r}
# Creo la tabla concentradora a partir de la tabla de hogares
tmp_hogar1 <- read.csv(file = "THogar.csv", header = TRUE, sep = ",",
                       colClasses = "character")

# El wrapper ya convirtió folio, viv_sel, hogar a character sin ceros a la izquierda
tmp_hogar1$llavevi <- paste(tmp_hogar1$folio, tmp_hogar1$viv_sel, sep="")
tmp_hogar1$llaveho <- paste(tmp_hogar1$folio, tmp_hogar1$viv_sel, tmp_hogar1$hogar, sep="")

tmp_hogar1$fac_hog <- as.numeric(tmp_hogar1$fac_hog)

# Variable que identifica Hogar Principal
tmp_hogar1$h_ppal <- ifelse(trimws(tmp_hogar1$p2_9) == "" | tmp_hogar1$p2_9 == "1", 1, 0)

# ── Activos NO Financieros ──────────────────────────────────
tmp_hogar1$sacvo_nofn <- 0
tmp_hogar1$cacvo_nofn <- 0
tmp_hogar1$val_nofin  <- 0   # nombre en minúsculas, consistente con bloque 2

tmp_hogar1$con_vpal   <- 0
tmp_hogar1$val_vpal   <- 0
tmp_hogar1$con_vsec   <- 0
tmp_hogar1$val_vsec   <- 0
tmp_hogar1$con_vehic  <- 0
tmp_hogar1$val_vehic  <- 0
tmp_hogar1$con_menaje <- 0
tmp_hogar1$val_menaje <- 0
tmp_hogar1$con_ngcio  <- 0
tmp_hogar1$val_ngcio  <- 0
tmp_hogar1$con_bprod  <- 0
tmp_hogar1$val_bprod  <- 0

# ── Activos Financieros (agregados) ────────────────────────
tmp_hogar1$sacvo_fin  <- 0
tmp_hogar1$cacvo_fin  <- 0
tmp_hogar1$val_finan  <- 0

tmp_hogar1$c_ctachqs  <- 0
tmp_hogar1$v_ctachqs  <- 0
tmp_hogar1$c_nompen   <- 0
tmp_hogar1$v_nompen   <- 0
tmp_hogar1$c_ctagob   <- 0
tmp_hogar1$v_ctagob   <- 0   # corregido: v_Ctagob -> v_ctagob (problema 7)
tmp_hogar1$c_prvinvr  <- 0
tmp_hogar1$v_prvinvr  <- 0
tmp_hogar1$c_afore    <- 0
tmp_hogar1$v_afore    <- 0
tmp_hogar1$c_segvid   <- 0
tmp_hogar1$v_segvid   <- 0
tmp_hogar1$c_otroaf   <- 0
tmp_hogar1$v_otroaf   <- 0

# ── Activos Financieros (componentes) ──────────────────────
tmp_hogar1$c_ahcaja   <- 0
tmp_hogar1$v_ahcaja   <- 0
tmp_hogar1$c_ahfami   <- 0
tmp_hogar1$v_ahfami   <- 0
tmp_hogar1$c_ahtanda  <- 0
tmp_hogar1$v_ahtanda  <- 0
tmp_hogar1$c_ahprest  <- 0
tmp_hogar1$v_ahprest  <- 0
tmp_hogar1$c_ahotro1  <- 0
tmp_hogar1$v_ahotro1  <- 0
tmp_hogar1$c_ahcta    <- 0
tmp_hogar1$v_ahcta    <- 0
tmp_hogar1$c_ahchqs   <- 0
tmp_hogar1$v_ahchqs   <- 0
tmp_hogar1$c_ahprv    <- 0
tmp_hogar1$v_ahprv    <- 0
tmp_hogar1$c_ahinvrs  <- 0
tmp_hogar1$v_ahinvrs  <- 0
tmp_hogar1$c_ahotro2  <- 0
tmp_hogar1$v_ahotro2  <- 0
tmp_hogar1$c_ahnompe  <- 0
tmp_hogar1$v_ahnompe <- 0 # tenencia y valor de ahorro mediante cuenta de nomina opensión por hogar
tmp_hogar1$c_ahctago <- 0
tmp_hogar1$v_ahctago <- 0 # tenencia y valor de ahorro mediante cuentas de apoyo de gobierno por hogar
tmp_hogar1$c_ahafore <- 0
tmp_hogar1$v_ahafore <- 0 # tenencia y valor de ahorro mediante cuenta de afore por hogar
tmp_hogar1$c_ahsegvi <- 0
tmp_hogar1$v_ahsegvi <- 0 # tenencia y valor de ahorro mediante SEGURO DE VIDA por hogar
tmp_hogar1$c_ahot18 <- 0
tmp_hogar1$v_ahot18 <- 0 # tenencia y valor de ahorro con otros medios formales por hogar
tmp_hogar1$c_activos <- 0
tmp_hogar1$v_activos <- 0

```

```{r}
# variables de deuda
tmp_hogar1$ccred_vpal  <- 0
tmp_hogar1$mnto_vpal   <- 0
tmp_hogar1$ccred_vsec  <- 0
tmp_hogar1$mnto_vsec   <- 0
tmp_hogar1$ccred_ot1   <- 0
tmp_hogar1$mnto_ot1    <- 0
tmp_hogar1$ccred_neg   <- 0
tmp_hogar1$mnto_neg    <- 0
tmp_hogar1$ccred_agri  <- 0
tmp_hogar1$mnto_agri   <- 0
tmp_hogar1$ccred_auto  <- 0
tmp_hogar1$mnto_auto   <- 0
tmp_hogar1$ccred_moto  <- 0
tmp_hogar1$mnto_moto   <- 0
tmp_hogar1$ccred_ot2   <- 0
tmp_hogar1$mnto_ot2    <- 0
tmp_hogar1$ccred_dptl  <- 0
tmp_hogar1$mnto_dptl   <- 0
tmp_hogar1$ccred_bnco  <- 0
tmp_hogar1$mnto_bnco   <- 0
tmp_hogar1$ccred_nom   <- 0
tmp_hogar1$mnto_nom    <- 0
tmp_hogar1$ccred_edu   <- 0
tmp_hogar1$mnto_edu    <- 0
tmp_hogar1$ccred_per   <- 0
tmp_hogar1$mnto_per    <- 0
tmp_hogar1$ccred_gru   <- 0
tmp_hogar1$mnto_gru    <- 0
tmp_hogar1$cred_hip    <- 0   # Cred_hip -> cred_hip (minúsculas, problema 6)
tmp_hogar1$mto_hipot   <- 0
tmp_hogar1$cred_nohip  <- 0
tmp_hogar1$mto_nohipo  <- 0
tmp_hogar1$cred_tcrd   <- 0
tmp_hogar1$mto_tcrd    <- 0
tmp_hogar1$cred_nmpe   <- 0
tmp_hogar1$mto_nmpe    <- 0
tmp_hogar1$cred_aumo   <- 0
tmp_hogar1$mto_aumo    <- 0
tmp_hogar1$cred_rest   <- 0
tmp_hogar1$mto_rest    <- 0
tmp_hogar1$cred_tot    <- 0
tmp_hogar1$mto_ctot    <- 0
tmp_hogar1$sin_deuda   <- 0

```

```{r}
# *****************INICIO DE SECCION DE ACTIVOS NO FINANCIEROS
# **************************************************************************************
#
# *****Tablas auxiliares para el calculo de activos
# * Los valores No_Responde/No sabe se concideran en tenencia del activo con valor 0
# * Las tablas auxiliares estan a nivel hogar ( folio, Viv_sel, Hogar)
# * La tabla de variables de vivienda vicvivenda principal y menaje de casa se pegan
#   a la tabla de hogar solo en hogar Principal
# ******Vivienda Principal y menaje de casa
aux_vivienda <- read.csv(file = "TVivienda.csv", header=TRUE, sep=",",
colClasses="character")
aux_vivienda$llavevi <- paste(aux_vivienda$folio, aux_vivienda$viv_sel, sep="")  # LlaveVI -> llavevi
aux_vivienda <- aux_vivienda[(as.integer(aux_vivienda$p4_10) > 0 |
as.integer(aux_vivienda$p4_55) > 0), ]
aux_vivienda$con_vpal <- ifelse(as.integer(aux_vivienda$p4_10)>= 1 &
as.integer(aux_vivienda$p4_10) <= 999999887, 1, 0)
aux_vivienda$val_vpal <- ifelse(as.integer(aux_vivienda$p4_10)>= 1 &
as.integer(aux_vivienda$p4_10) <= 999999887, as.integer(aux_vivienda$p4_10), 0)
aux_vivienda$con_vpal <- ifelse(as.integer(aux_vivienda$p4_10) %in% c(999999888,
999999999) & aux_vivienda$p4_10a == "1", 1, aux_vivienda$con_vpal)
aux_vivienda$val_vpal <- ifelse(as.integer(aux_vivienda$p4_10) %in% c(999999888,
999999999) & aux_vivienda$p4_10a == "1", 200000, aux_vivienda$val_vpal)
aux_vivienda$con_vpal <- ifelse(as.integer(aux_vivienda$p4_10) %in% c(999999888,
999999999) & aux_vivienda$p4_10a == "2", 1, aux_vivienda$con_vpal)
aux_vivienda$val_vpal <- ifelse(as.integer(aux_vivienda$p4_10) %in% c(999999888,
999999999) & aux_vivienda$p4_10a == "2", 500000, aux_vivienda$val_vpal)
aux_vivienda$con_vpal <- ifelse(as.integer(aux_vivienda$p4_10) %in% c(999999888,
999999999) & aux_vivienda$p4_10a == "3", 1, aux_vivienda$con_vpal)
aux_vivienda$val_vpal <- ifelse(as.integer(aux_vivienda$p4_10) %in% c(999999888,
999999999) & aux_vivienda$p4_10a == "3", 800000, aux_vivienda$val_vpal)
aux_vivienda$con_vpal <- ifelse(as.integer(aux_vivienda$p4_10) %in% c(999999888,
999999999) & aux_vivienda$p4_10a == "4", 1, aux_vivienda$con_vpal)
aux_vivienda$val_vpal <- ifelse(as.integer(aux_vivienda$p4_10) %in% c(999999888,
999999999) & aux_vivienda$p4_10a == "4", 1750000, aux_vivienda$val_vpal)
aux_vivienda$con_vpal <- ifelse(as.integer(aux_vivienda$p4_10) %in% c(999999888,
999999999) & aux_vivienda$p4_10a == "5", 1, aux_vivienda$con_vpal)
aux_vivienda$val_vpal <- ifelse(as.integer(aux_vivienda$p4_10) %in% c(999999888,
999999999) & aux_vivienda$p4_10a == "5", 3750000, aux_vivienda$val_vpal)
aux_vivienda$con_vpal <- ifelse(as.integer(aux_vivienda$p4_10) %in% c(999999888,
999999999) & aux_vivienda$p4_10a == "6", 1, aux_vivienda$con_vpal)
aux_vivienda$val_vpal <- ifelse(as.integer(aux_vivienda$p4_10) %in% c(999999888,
999999999) & aux_vivienda$p4_10a == "6", 7500000, aux_vivienda$val_vpal)
aux_vivienda$con_vpal <- ifelse(as.integer(aux_vivienda$p4_10) %in% c(999999888,
999999999) & aux_vivienda$p4_10a %in% c("8","9"), 1, aux_vivienda$con_vpal)
aux_vivienda$val_vpal <- ifelse(as.integer(aux_vivienda$p4_10) %in% c(999999888,
999999999) & aux_vivienda$p4_10a %in% c("8","9"), 0, aux_vivienda$val_vpal)
```

```{r}
# ****Menaje de casa
aux_vivienda$con_menaje <- ifelse(as.integer(aux_vivienda$p4_55) >= 1 &
as.integer(aux_vivienda$p4_55) <= 999999887, 1, 0)
aux_vivienda$val_menaje <- ifelse(as.integer(aux_vivienda$p4_55) >= 1 &
as.integer(aux_vivienda$p4_55) <= 999999887, as.integer(aux_vivienda$p4_55), 0)
# Marca tenencia 1 y valor cero si el valor del menaje fue NE/NR
aux_vivienda$con_menaje <- ifelse(as.integer(aux_vivienda$p4_55) %in% c(999999888,
999999999), 1, aux_vivienda$con_menaje)
aux_vivienda$val_menaje <- ifelse(as.integer(aux_vivienda$p4_55) %in% c(999999888,
999999999), 0, aux_vivienda$val_menaje)
# ***Vivienda Secundaria
tmp_propiedad <- read.csv(file = "TPropiedad.csv", header=TRUE, sep=",",
colClasses="character")
tmp_propiedad$llavevi <- paste(tmp_propiedad$folio, tmp_propiedad$viv_sel, sep="")        # LlaveVI -> llavevi
tmp_propiedad$llaveho <- paste(tmp_propiedad$folio, tmp_propiedad$viv_sel,
tmp_propiedad$hogar, sep="")                                                             # LlaveHO -> llaveho
tmp_propiedad$llavesd <- paste(tmp_propiedad$folio, tmp_propiedad$viv_sel,
tmp_propiedad$hogar, tmp_propiedad$n_ren, sep="")                                        # LlaveSD -> llavesd
tmp_propiedad <- tmp_propiedad[order(tmp_propiedad$llaveho), ]
tmp_propiedad$factor <- as.integer(tmp_propiedad$factor)
# Valor de la vivienda Secundaria
tmp_propiedad$val_vsec <- ifelse(as.integer(tmp_propiedad$p5_10) >= 1 &
as.integer(tmp_propiedad$p5_10) <= 999999887, as.integer(tmp_propiedad$p5_10), 0)
aux_propiedad <- aggregate(tmp_propiedad[,c("val_vsec")],by =
list(tmp_propiedad$llaveho),FUN = sum)
aux_propiedad$con_vsec <- 1
colnames(aux_propiedad)[colnames(aux_propiedad) == "Group.1" ] <- "llaveho"             # LlaveHO -> llaveho
colnames(aux_propiedad)[colnames(aux_propiedad) == "x" ] <- "val_vsec"
# **** Bienes Productivos
tmp_Bprod <- read.csv(file = "TModulo.csv", header=TRUE, sep=",",
colClasses="character")
tmp_Bprod$llavevi <- paste(tmp_Bprod$folio, tmp_Bprod$viv_sel, sep="")                   # LlaveVI -> llavevi
tmp_Bprod$llaveho <- paste(tmp_Bprod$folio, tmp_Bprod$viv_sel, tmp_Bprod$hogar, sep="")  # LlaveHO -> llaveho
tmp_Bprod$llavesd <- paste(tmp_Bprod$folio, tmp_Bprod$viv_sel, tmp_Bprod$hogar,
tmp_Bprod$n_ren, sep="")                                                                 # LlaveSD -> llavesd
tmp_Bprod <- tmp_Bprod[(tmp_Bprod$p6_23 == "1" ), ]
tmp_Bprod <- tmp_Bprod[order(tmp_Bprod$llaveho), ]
tmp_Bprod$factor <- as.integer(tmp_Bprod$factor)
# Valor de Bienes Productivos
tmp_Bprod$val_bprod <- ifelse(as.integer(tmp_Bprod$p6_24) >= 1 &
as.integer(tmp_Bprod$p6_24) <= 999999887, as.integer(tmp_Bprod$p6_24), 0)
aux_Bprod <- aggregate(tmp_Bprod[,c("val_bprod")],by = list(tmp_Bprod$llaveho),FUN =
sum)
aux_Bprod$con_bprod <- 1
colnames(aux_Bprod)[colnames(aux_Bprod) == "Group.1" ] <- "llaveho"                    # LlaveHO -> llaveho
colnames(aux_Bprod)[colnames(aux_Bprod) == "x" ] <- "val_bprod"
# ****Vehículo Auto/Moto/Otros
tmp_vehic <- read.csv(file = "TModulo.csv", header=TRUE, sep=",",
colClasses="character")
tmp_vehic$llavevi <- paste(tmp_vehic$folio, tmp_vehic$viv_sel, sep="")                    # LlaveVI -> llavevi
tmp_vehic$llaveho <- paste(tmp_vehic$folio, tmp_vehic$viv_sel, tmp_vehic$hogar, sep="")   # LlaveHO -> llaveho
tmp_vehic$llavesd <- paste(tmp_vehic$folio, tmp_vehic$viv_sel, tmp_vehic$hogar,
tmp_vehic$n_ren, sep="")                                                                  # LlaveSD -> llavesd
tmp_vehic <- tmp_vehic[(tmp_vehic$p7_1_1 == "1" | tmp_vehic$p7_1_2 == "1" |
tmp_vehic$p7_1_3 == "1"), ]
tmp_vehic <- tmp_vehic[order(tmp_vehic$llaveho), ]
tmp_vehic$factor <- as.integer(tmp_vehic$factor)
tmp_vehic$VAL_vehic <- ifelse(as.integer(tmp_vehic$p7_3_1) >= 1 &
as.integer(tmp_vehic$p7_3_1) <= 999999887, as.integer(tmp_vehic$p7_3_1), 0)
tmp_vehic$VAL_vehic <- ifelse(tmp_vehic$VAL_vehic + as.integer(tmp_vehic$p7_3_2) >= 1 &
tmp_vehic$VAL_vehic + as.integer(tmp_vehic$p7_3_2) <= 999999887, tmp_vehic$VAL_vehic +
as.integer(tmp_vehic$p7_3_2), tmp_vehic$VAL_vehic)
tmp_vehic$VAL_vehic <- ifelse(tmp_vehic$VAL_vehic + as.integer(tmp_vehic$p7_3_3) >= 1 &
tmp_vehic$VAL_vehic + as.integer(tmp_vehic$p7_3_3) <= 999999887, tmp_vehic$VAL_vehic +
as.integer(tmp_vehic$p7_3_3), tmp_vehic$VAL_vehic)
aux_vehic <- aggregate(tmp_vehic[,c("VAL_vehic")],by = list(tmp_vehic$llaveho), FUN =
sum)
aux_vehic$con_vehic <- 1
colnames(aux_vehic)[colnames(aux_vehic) == "Group.1" ] <- "llaveho"                     # LlaveHO -> llaveho
colnames(aux_vehic)[colnames(aux_vehic) == "x" ] <- "val_vehic" 

```

```{r}
# ****** Negocio
# ************ Dueño Unico
tmp_unico <- read.csv(file = "TUnico.csv", header=TRUE, sep=",",
colClasses="character")
tmp_unico$llavevi <- paste(tmp_unico$folio, tmp_unico$viv_sel, sep="")            # LlaveVI -> llavevi
tmp_unico$llaveho <- paste(tmp_unico$folio, tmp_unico$viv_sel, tmp_unico$hogar, sep="")  # LlaveHO -> llaveho
tmp_unico$llavesd <- paste(tmp_unico$folio, tmp_unico$viv_sel, tmp_unico$hogar,
tmp_unico$n_ren, sep="")                                                         # LlaveSD -> llavesd
tmp_unico <- tmp_unico[order(tmp_unico$llaveho), ]
tmp_unico$factor <- as.integer(tmp_unico$factor)
tmp_unico$val_unico <- ifelse(as.integer(tmp_unico$p6_9) >= 1 &
as.integer(tmp_unico$p6_9) <= 999999887, as.integer(tmp_unico$p6_9), 0)
aux_unico <- aggregate(tmp_unico[,c("val_unico")],by = list(tmp_unico$llaveho), FUN = sum)
colnames(aux_unico)[colnames(aux_unico) == "Group.1" ] <- "llaveho"             # LlaveHO -> llaveho
colnames(aux_unico)[colnames(aux_unico) == "x" ] <- "val_unico"
# ************Dueño de una parte
tmp_comparte <- read.csv(file = "TComparte.csv", header=TRUE, sep=",",
colClasses="character")
tmp_comparte$llavevi <- paste(tmp_comparte$folio, tmp_comparte$viv_sel, sep="")   # LlaveVI -> llavevi
tmp_comparte$llaveho <- paste(tmp_comparte$folio, tmp_comparte$viv_sel,
tmp_comparte$hogar, sep="")                                                      # LlaveHO -> llaveho
tmp_comparte$llavesd <- paste(tmp_comparte$folio, tmp_comparte$viv_sel,
tmp_comparte$hogar, tmp_comparte$n_ren, sep="")                                  # LlaveSD -> llavesd
tmp_comparte <- tmp_comparte[order(tmp_comparte$llaveho), ]
tmp_comparte$factor <- as.integer(tmp_comparte$factor)
tmp_comparte$val_compar <- ifelse(as.integer(tmp_comparte$p6_4) >= 1 &
as.integer(tmp_comparte$p6_4) <= 999999887, as.integer(tmp_comparte$p6_4), 0)
aux_comparte <- aggregate(tmp_comparte[,c("val_compar")],by = list(tmp_comparte$llaveho), FUN = sum)
colnames(aux_comparte)[colnames(aux_comparte) == "Group.1" ] <- "llaveho"       # LlaveHO -> llaveho
colnames(aux_comparte)[colnames(aux_comparte) == "x" ] <- "val_compar"

# * Asigna la tenencia de cada activo no financiero a la tabla de Hogar
# ****vivienda Principal y menaje de casa
# Fix problema 5: merge por llavevi, luego valores solo para hogar principal
tmp_hogar1 <- merge(tmp_hogar1, aux_vivienda[, names(aux_vivienda) %in%
c("con_vpal", "val_vpal", "con_menaje", "val_menaje", "llavevi") ],  # LlaveVI -> llavevi, se quita h_ppal (ya está en tmp_hogar1)
by="llavevi", all.x = T)                                                         # LlaveVI -> llavevi
colnames(tmp_hogar1)[colnames(tmp_hogar1) == "con_vpal.x" ] <- "con_vpal"
colnames(tmp_hogar1)[colnames(tmp_hogar1) == "val_vpal.x" ] <- "val_vpal"
colnames(tmp_hogar1)[colnames(tmp_hogar1) == "con_menaje.x"] <- "con_menaje"
colnames(tmp_hogar1)[colnames(tmp_hogar1) == "val_menaje.x"] <- "val_menaje"
# Fix problema 5: val_vpal y val_menaje solo para hogar principal
tmp_hogar1$con_vpal  <- ifelse(tmp_hogar1$h_ppal == 1, tmp_hogar1$con_vpal.y,  0)
tmp_hogar1$val_vpal  <- ifelse(tmp_hogar1$h_ppal == 1, tmp_hogar1$val_vpal.y,  0)
tmp_hogar1$con_menaje <- ifelse(tmp_hogar1$h_ppal == 1, tmp_hogar1$con_menaje.y, 0)
tmp_hogar1$val_menaje <- ifelse(tmp_hogar1$h_ppal == 1, tmp_hogar1$val_menaje.y, 0)
tmp_hogar1 <- tmp_hogar1[, !names(tmp_hogar1) %in%
c("con_vpal.y", "val_vpal.y", "con_menaje.y", "val_menaje.y") ]
```

```{r}
# ****vivienda secundaria
tmp_hogar1 <- merge(tmp_hogar1, aux_propiedad[, names(aux_propiedad) %in%
c("con_vsec", "val_vsec", "llaveho") ],                                          # LlaveHO -> llaveho
by="llaveho", all.x = T)                                                         # LlaveHO -> llaveho
colnames(tmp_hogar1)[colnames(tmp_hogar1) == "con_vsec.x" ] <- "con_vsec"
colnames(tmp_hogar1)[colnames(tmp_hogar1) == "val_vsec.x" ] <- "val_vsec"
tmp_hogar1$con_vsec = ifelse(is.na(tmp_hogar1$con_vsec.y), 0, tmp_hogar1$con_vsec.y)
tmp_hogar1$val_vsec = ifelse(is.na(tmp_hogar1$val_vsec.y), 0, tmp_hogar1$val_vsec.y)
tmp_hogar1 <- tmp_hogar1[, !names(tmp_hogar1) %in% c("con_vsec.y", "val_vsec.y") ]
# ****vehículo
tmp_hogar1 <- merge(tmp_hogar1, aux_vehic[, names(aux_vehic) %in%
c("con_vehic", "val_vehic", "llaveho") ],                                        # LlaveHO -> llaveho
by="llaveho", all.x = T)                                                         # LlaveHO -> llaveho
colnames(tmp_hogar1)[colnames(tmp_hogar1) == "con_vehic.x" ] <- "con_vehic"
colnames(tmp_hogar1)[colnames(tmp_hogar1) == "val_vehic.x" ] <- "val_vehic"
tmp_hogar1$con_vehic <- ifelse(is.na(tmp_hogar1$con_vehic.y), 0, tmp_hogar1$con_vehic.y)
tmp_hogar1$val_vehic <- ifelse(is.na(tmp_hogar1$val_vehic.y), 0, tmp_hogar1$val_vehic.y)
tmp_hogar1 <- tmp_hogar1[, !names(tmp_hogar1) %in% c("con_vehic.y", "val_vehic.y") ]
# ****Bienes Productivos
tmp_hogar1 <- merge(tmp_hogar1, aux_Bprod[, names(aux_Bprod) %in%
c("con_bprod", "val_bprod", "llaveho") ],                                        # LlaveHO -> llaveho
by="llaveho", all.x = T)                                                         # LlaveHO -> llaveho
colnames(tmp_hogar1)[colnames(tmp_hogar1) == "con_bprod.x" ] <- "con_bprod"
colnames(tmp_hogar1)[colnames(tmp_hogar1) == "val_bprod.x" ] <- "val_bprod"
tmp_hogar1$con_bprod <- ifelse(is.na(tmp_hogar1$con_bprod.y), 0, tmp_hogar1$con_bprod.y)
tmp_hogar1$val_bprod <- ifelse(is.na(tmp_hogar1$val_bprod.y), 0, tmp_hogar1$val_bprod.y)
tmp_hogar1 <- tmp_hogar1[, !names(tmp_hogar1) %in% c("con_bprod.y", "val_bprod.y") ]
# *****Negocio
tmp_hogar1 <- merge(tmp_hogar1, aux_unico[, names(aux_unico) %in%
c("val_unico", "llaveho") ],                                                     # LlaveHO -> llaveho
by="llaveho", all.x = T)                                                         # LlaveHO -> llaveho
tmp_hogar1$con_ngcio <- ifelse(is.na(tmp_hogar1$val_unico), 0, 1)
tmp_hogar1$val_ngcio <- ifelse(is.na(tmp_hogar1$val_unico), 0, tmp_hogar1$val_unico)
tmp_hogar1 <- tmp_hogar1[, !names(tmp_hogar1) %in% c("val_unico") ]
tmp_hogar1 <- merge(tmp_hogar1, aux_comparte[, names(aux_comparte) %in%
c("val_compar", "llaveho") ],                                                    # LlaveHO -> llaveho
by="llaveho", all.x = T)                                                         # LlaveHO -> llaveho
tmp_hogar1$con_ngcio <- ifelse(is.na(tmp_hogar1$val_compar), tmp_hogar1$con_ngcio, 1)
tmp_hogar1$val_compar <- ifelse(is.na(tmp_hogar1$val_compar), 0, tmp_hogar1$val_compar)
tmp_hogar1$val_ngcio <- tmp_hogar1$val_ngcio + tmp_hogar1$val_compar
tmp_hogar1 <- tmp_hogar1[, !names(tmp_hogar1) %in% c("val_compar") ]
```

```{r}
# ********************************************************
# ***HOgares con Activos No financiero
# *** su valor
# *** Hogares Sin Activos No financieros
tmp_hogar1$cacvo_nofn <- ifelse(ifelse(is.na(tmp_hogar1$con_vpal ), 0,
tmp_hogar1$con_vpal ) +
 ifelse(is.na(tmp_hogar1$con_vsec ), 0,
tmp_hogar1$con_vsec ) +
ifelse(is.na(tmp_hogar1$con_vehic ), 0,
tmp_hogar1$con_vehic ) +
ifelse(is.na(tmp_hogar1$con_menaje), 0,
tmp_hogar1$con_menaje) +
ifelse(is.na(tmp_hogar1$con_ngcio ), 0,
tmp_hogar1$con_ngcio ) +
 ifelse(is.na(tmp_hogar1$con_bprod ), 0,
tmp_hogar1$con_bprod ) > 0 , 1, 0)
# Fix problema 4: val_nofin en una sola expresión con <-
tmp_hogar1$val_nofin <-
  ifelse(is.na(tmp_hogar1$val_vpal ),  0, tmp_hogar1$val_vpal )  +
  ifelse(is.na(tmp_hogar1$val_vsec ),  0, tmp_hogar1$val_vsec )  +
  ifelse(is.na(tmp_hogar1$val_vehic ), 0, tmp_hogar1$val_vehic ) +
  ifelse(is.na(tmp_hogar1$val_menaje), 0, tmp_hogar1$val_menaje) +
  ifelse(is.na(tmp_hogar1$val_ngcio ), 0, tmp_hogar1$val_ngcio ) +
  ifelse(is.na(tmp_hogar1$val_bprod ), 0, tmp_hogar1$val_bprod )
tmp_hogar1$sacvo_nofn <- ifelse(tmp_hogar1$cacvo_nofn == 1, 0, 1)
tmp_hogar1$aux1 <- tmp_hogar1$fac_hog * tmp_hogar1$cacvo_nofn
tmp_hogar1$aux2 <- tmp_hogar1$fac_hog * tmp_hogar1$val_nofin
gpo1 <- sum(aggregate(tmp_hogar1[,c("aux1")],by = list(tmp_hogar1$llaveho), FUN = sum,  # LlaveHO -> llaveho
na.rm=TRUE)$x)
gpo2 <- sum(aggregate(tmp_hogar1[,c("aux2")],by = list(tmp_hogar1$llaveho), FUN = sum,  # LlaveHO -> llaveho
na.rm=TRUE)$x)/1000000
nofinan <- data.frame(list("id" = 0, "desc" = " Activos NO Financieros", "hogares" =
gpo1, "monto" = gpo2))
tmp_hogar1 <- tmp_hogar1[, !names(tmp_hogar1) %in% c("aux1","aux2") ]
        
```

```{r}
# **************************************************************************************
# *****************INICIO DE SECCION DE ACTIVOS FINANCIEROS
# **************************************************************************************
# *****Tablas auxiliares para el calculo de activos Financiero
# * Los valores No_Responde/No sabe se concideran en tenencia del activo con valor 0
# * Las tablas auxiliares estan a nivel hogar ( folio, Viv_sel, Hogar)
# * Tabla auxiliar a partir de tmodulo con la info de activos financieros
tmp_financieros <- read.csv(file = "TModulo.csv", header=TRUE, sep=",",
colClasses="character")
tmp_financieros$llavevi <- paste(tmp_financieros$folio, tmp_financieros$viv_sel, sep="")  # LlaveVI -> llavevi
tmp_financieros$llaveho <- paste(tmp_financieros$folio, tmp_financieros$viv_sel,
tmp_financieros$hogar, sep="")                                                           # LlaveHO -> llaveho
tmp_financieros$llavesd <- paste(tmp_financieros$folio, tmp_financieros$viv_sel,
tmp_financieros$hogar, tmp_financieros$n_ren, sep="")                                    # LlaveSD -> llavesd
tmp_financieros$Elimina <- ifelse( ifelse(is.na(tmp_financieros$p9_1_1 ) | gsub(" ", "",
tmp_financieros$p9_1_1 ) == "", 0, as.integer(tmp_financieros$p9_1_1 )) +
ifelse(is.na(tmp_financieros$p9_1_2 ) | gsub(" ", "",
tmp_financieros$p9_1_2 ) == "", 0, as.integer(tmp_financieros$p9_1_2 )) +
ifelse(is.na(tmp_financieros$p9_1_3 ) | gsub(" ", "",
tmp_financieros$p9_1_3 ) == "", 0, as.integer(tmp_financieros$p9_1_3 )) +
 ifelse(is.na(tmp_financieros$p9_1_4 ) | gsub(" ", "",
tmp_financieros$p9_1_4 ) == "", 0, as.integer(tmp_financieros$p9_1_4 )) +
ifelse(is.na(tmp_financieros$p9_1_5 ) | gsub(" ", "",
tmp_financieros$p9_1_5 ) == "", 0, as.integer(tmp_financieros$p9_1_5 )) +
ifelse(is.na(tmp_financieros$p9_3_1 ) | gsub(" ", "",
tmp_financieros$p9_3_1 ) == "", 0, as.integer(tmp_financieros$p9_3_1 )) +
ifelse(is.na(tmp_financieros$p9_3_2 ) | gsub(" ", "",
tmp_financieros$p9_3_2 ) == "", 0, as.integer(tmp_financieros$p9_3_2 )) +
ifelse(is.na(tmp_financieros$p9_3_3 ) | gsub(" ", "",
tmp_financieros$p9_3_3 ) == "", 0, as.integer(tmp_financieros$p9_3_3 )) +
 ifelse(is.na(tmp_financieros$p9_3_4 ) | gsub(" ", "",
tmp_financieros$p9_3_4 ) == "", 0, as.integer(tmp_financieros$p9_3_4 )) +
ifelse(is.na(tmp_financieros$p9_3_5 ) | gsub(" ", "",
tmp_financieros$p9_3_5 ) == "", 0, as.integer(tmp_financieros$p9_3_5 )) +
ifelse(is.na(tmp_financieros$p9_3_6 ) | gsub(" ", "",
tmp_financieros$p9_3_6 ) == "", 0, as.integer(tmp_financieros$p9_3_6 )) +
 ifelse(is.na(tmp_financieros$p9_3_7 ) | gsub(" ", "",
tmp_financieros$p9_3_7 ) == "", 0, as.integer(tmp_financieros$p9_3_7 )) +
 ifelse(is.na(tmp_financieros$p9_10 ) | gsub(" ", "",
tmp_financieros$p9_10 ) == "", 0, as.integer(tmp_financieros$p9_10 )) +
ifelse(is.na(tmp_financieros$p9_15_1) | gsub(" ", "",
tmp_financieros$p9_15_1) == "", 0, as.integer(tmp_financieros$p9_15_1)) > 0, "No", "Si")
tmp_financieros <- tmp_financieros[ tmp_financieros$Elimina != "Si" , ]
# Eliminar columnas innecesarias
tmp_financieros <- tmp_financieros[, names(tmp_financieros) %in% c("llavevi", "llaveho",
"llavesd", "p9_1_1", "p9_1_2", "p9_1_3", "p9_1_4", "p9_1_5", "p9_3_7", "p9_15_1",
"p9_10", "p9_3_5", "p9_3_6", "p9_3_2", "p9_3_3", "p9_3_4", "p9_3_1", "p9_2_1", "p9_2_2",
"p9_2_3", "p9_2_4", "p9_2_5", "p9_5a_3", "p9_5a_4", "p9_5a_5", "p9_5a_6", "p9_5a_7",
"p9_7", "p9_9", "p9_11", "p9_16_1") ]                                                   # LlaveVI/HO/SD -> minúsculas
# ***Agrego a la tabla auxiliar los campos necesarios para la preparación de la info
# **** ( Tenencia del instrumento/ tratamiento a no especificados
tmp_financieros$c_ahcaja  <- 0
tmp_financieros$v_ahcaja  <- 0
tmp_financieros$c_ahfami  <- 0
tmp_financieros$v_ahfami  <- 0
tmp_financieros$c_ahtanda <- 0
tmp_financieros$v_ahtanda <- 0
tmp_financieros$c_ahprest <- 0
tmp_financieros$v_ahprest <- 0
tmp_financieros$c_ahotro1 <- 0
tmp_financieros$v_ahotro1 <- 0
tmp_financieros$c_ahcta   <- 0
tmp_financieros$v_ahcta   <- 0
tmp_financieros$c_ahchqs  <- 0
tmp_financieros$v_ahchqs  <- 0
tmp_financieros$c_ahprv   <- 0
tmp_financieros$v_ahprv   <- 0
tmp_financieros$c_ahinvrs <- 0
tmp_financieros$v_ahinvrs <- 0
tmp_financieros$c_ahotro2 <- 0
tmp_financieros$v_ahotro2 <- 0
tmp_financieros$c_ahnompe <- 0
tmp_financieros$v_ahnompe <- 0
tmp_financieros$c_ahctago <- 0
tmp_financieros$v_ahctago <- 0
tmp_financieros$c_ahafore <- 0
tmp_financieros$v_ahafore <- 0
tmp_financieros$c_ahsegvi <- 0
tmp_financieros$v_ahsegvi <- 0
tmp_financieros$c_ahot18  <- 0
tmp_financieros$v_ahot18  <- 0                                       
```

```{r}
# ******* Seleccion de tenencia y tratamiento a No_Rsponde/No_Sabe
tmp_financieros$c_ahcaja <- ifelse(tmp_financieros$p9_1_1 == "1", 1,
tmp_financieros$c_ahcaja)
tmp_financieros$v_ahcaja <- ifelse(tmp_financieros$p9_1_1 == "1" &
as.integer(tmp_financieros$p9_2_1) >= 1 & as.integer(tmp_financieros$p9_2_1) <= 999887
, as.integer(tmp_financieros$p9_2_1) , tmp_financieros$v_ahcaja)
tmp_financieros$c_ahfami <- ifelse(tmp_financieros$p9_1_2 == "1", 1, 
tmp_financieros$c_ahfami)
tmp_financieros$v_ahfami <- ifelse(tmp_financieros$p9_1_2 == "1" &
as.integer(tmp_financieros$p9_2_2) >= 1 & as.integer(tmp_financieros$p9_2_2) <= 999887
, as.integer(tmp_financieros$p9_2_2) , tmp_financieros$v_ahfami)
tmp_financieros$c_ahtanda <- ifelse(tmp_financieros$p9_1_3 == "1", 1,
tmp_financieros$c_ahtanda)
tmp_financieros$v_ahtanda <- ifelse(tmp_financieros$p9_1_3 == "1" &
as.integer(tmp_financieros$p9_2_3) >= 1 & as.integer(tmp_financieros$p9_2_3) <= 999887
, as.integer(tmp_financieros$p9_2_3) , tmp_financieros$v_ahtanda)
tmp_financieros$c_ahprest <- ifelse(tmp_financieros$p9_1_4 == "1", 1,
tmp_financieros$c_ahprest)
tmp_financieros$v_ahprest <- ifelse(tmp_financieros$p9_1_4 == "1" &
as.integer(tmp_financieros$p9_2_4) >= 1 & as.integer(tmp_financieros$p9_2_4) <= 999887
, as.integer(tmp_financieros$p9_2_4) , tmp_financieros$v_ahprest)
tmp_financieros$c_ahotro1 <- ifelse(tmp_financieros$p9_1_5 == "1", 1,
tmp_financieros$c_ahotro1)
tmp_financieros$v_ahotro1 <- ifelse(tmp_financieros$p9_1_5 == "1" &
as.integer(tmp_financieros$p9_2_5) >= 1 & as.integer(tmp_financieros$p9_2_5) <= 999887
, as.integer(tmp_financieros$p9_2_5) , tmp_financieros$v_ahotro1)
tmp_financieros$c_ahcta <- ifelse(tmp_financieros$p9_3_3 == "1", 1,
tmp_financieros$c_ahcta)
tmp_financieros$v_ahcta <- ifelse(tmp_financieros$p9_3_3 == "1" &
as.integer(tmp_financieros$p9_5a_3) >= 1 & as.integer(tmp_financieros$p9_5a_3) <=
999999887, as.integer(tmp_financieros$p9_5a_3), tmp_financieros$v_ahcta)
tmp_financieros$c_ahchqs <- ifelse(tmp_financieros$p9_3_4 == "1", 1,
tmp_financieros$c_ahchqs)
tmp_financieros$v_ahchqs <- ifelse(tmp_financieros$p9_3_4 == "1" &
as.integer(tmp_financieros$p9_5a_4) >= 1 & as.integer(tmp_financieros$p9_5a_4) <=
999999887, as.integer(tmp_financieros$p9_5a_4), tmp_financieros$v_ahchqs)
tmp_financieros$c_ahprv <- ifelse(tmp_financieros$p9_3_5 == "1", 1,
tmp_financieros$c_ahprv)
tmp_financieros$v_ahprv <- ifelse(tmp_financieros$p9_3_5 == "1" &
as.integer(tmp_financieros$p9_5a_5) >= 1 & as.integer(tmp_financieros$p9_5a_5) <=
999999887, as.integer(tmp_financieros$p9_5a_5), tmp_financieros$v_ahprv)
tmp_financieros$c_ahinvrs <- ifelse(tmp_financieros$p9_3_6 == "1", 1,
tmp_financieros$c_ahinvrs)
tmp_financieros$v_ahinvrs <- ifelse(tmp_financieros$p9_3_6 == "1" &
as.integer(tmp_financieros$p9_5a_6) >= 1 & as.integer(tmp_financieros$p9_5a_6) <=
999999887, as.integer(tmp_financieros$p9_5a_6), tmp_financieros$v_ahinvrs)
tmp_financieros$c_ahotro2 <- ifelse(tmp_financieros$p9_3_7 == "1", 1,
tmp_financieros$c_ahotro2)
tmp_financieros$v_ahotro2 <- ifelse(tmp_financieros$p9_3_7 == "1" &
as.integer(tmp_financieros$p9_5a_7) >= 1 & as.integer(tmp_financieros$p9_5a_7) <=
999999887, as.integer(tmp_financieros$p9_5a_7), tmp_financieros$v_ahotro2)
tmp_financieros$c_ahnompe <- ifelse(tmp_financieros$p9_3_1 == "1", 1,
tmp_financieros$c_ahnompe)
tmp_financieros$v_ahnompe <- ifelse(tmp_financieros$p9_3_1 == "1" &
as.integer(tmp_financieros$p9_7) >= 1 & as.integer(tmp_financieros$p9_7) <=
9999887 , as.integer(tmp_financieros$p9_7) , tmp_financieros$v_ahnompe)
tmp_financieros$c_ahctago <- ifelse(tmp_financieros$p9_3_2 == "1", 1,
tmp_financieros$c_ahctago)
tmp_financieros$v_ahctago <- ifelse(tmp_financieros$p9_3_2 == "1" &
as.integer(tmp_financieros$p9_9) >= 1 & as.integer(tmp_financieros$p9_9) <=
999999887, as.integer(tmp_financieros$p9_9) , tmp_financieros$v_ahctago)
tmp_financieros$c_ahafore <- ifelse(tmp_financieros$p9_10 == "1", 1,
tmp_financieros$c_ahafore)
tmp_financieros$v_ahafore <- ifelse(tmp_financieros$p9_10 == "1" &
as.integer(tmp_financieros$p9_11) >= 1 & as.integer(tmp_financieros$p9_11) <=
999999887, as.integer(tmp_financieros$p9_11) , tmp_financieros$v_ahafore)
tmp_financieros$c_ahsegvi <- ifelse(tmp_financieros$p9_15_1 == "1", 1,
tmp_financieros$c_ahsegvi)
tmp_financieros$v_ahsegvi <- ifelse(tmp_financieros$p9_15_1 == "1" & 
as.integer(tmp_financieros$p9_16_1) >= 1 & as.integer(tmp_financieros$p9_16_1) <= 999887
, as.integer(tmp_financieros$p9_16_1), tmp_financieros$v_ahsegvi)

```

```{r}
# ***** Agrego la informacion tratada a nivel Hogar (Tenencia y valor del instrumento)
aux_financieros <- aggregate(tmp_financieros[,c("c_ahcaja")],by =
list(tmp_financieros$llaveho), FUN = max, na.rm=TRUE)
colnames(aux_financieros)[colnames(aux_financieros) == "Group.1" ] <- "llaveho"
colnames(aux_financieros)[colnames(aux_financieros) == "x" ] <- "c_ahcaja"
gpo1 <- aggregate(tmp_financieros[,c("v_ahcaja")],by = list(tmp_financieros$llaveho),
FUN = sum, na.rm=TRUE)
colnames(gpo1)[colnames(gpo1) == "Group.1" ] <- "llaveho"
colnames(gpo1)[colnames(gpo1) == "x" ] <- "v_ahcaja"
aux_financieros <- merge(aux_financieros, gpo1, by = "llaveho", all.x = T)
gpo1 <- aggregate(tmp_financieros[,c("c_ahfami")],by = list(tmp_financieros$llaveho),
FUN = max, na.rm=TRUE)
colnames(gpo1)[colnames(gpo1) == "Group.1" ] <- "llaveho"
colnames(gpo1)[colnames(gpo1) == "x" ] <- "c_ahfami"
aux_financieros <- merge(aux_financieros, gpo1, by = "llaveho", all.x = T)
gpo1 <- aggregate(tmp_financieros[,c("v_ahfami")],by = list(tmp_financieros$llaveho),
FUN = sum, na.rm=TRUE)
colnames(gpo1)[colnames(gpo1) == "Group.1" ] <- "llaveho"
colnames(gpo1)[colnames(gpo1) == "x" ] <- "v_ahfami"
aux_financieros <- merge(aux_financieros, gpo1, by = "llaveho", all.x = T)
gpo1 <- aggregate(tmp_financieros[,c("c_ahtanda")],by = list(tmp_financieros$llaveho),
FUN = max, na.rm=TRUE)
colnames(gpo1)[colnames(gpo1) == "Group.1" ] <- "llaveho"
colnames(gpo1)[colnames(gpo1) == "x" ] <- "c_ahtanda"
aux_financieros <- merge(aux_financieros, gpo1, by = "llaveho", all.x = T)
gpo1 <- aggregate(tmp_financieros[,c("v_ahtanda")],by = list(tmp_financieros$llaveho),
FUN = sum, na.rm=TRUE)
colnames(gpo1)[colnames(gpo1) == "Group.1" ] <- "llaveho"
colnames(gpo1)[colnames(gpo1) == "x" ] <- "v_ahtanda"
aux_financieros <- merge(aux_financieros, gpo1, by = "llaveho", all.x = T)
gpo1 <- aggregate(tmp_financieros[,c("c_ahprest")],by = list(tmp_financieros$llaveho),
FUN = max, na.rm=TRUE)
colnames(gpo1)[colnames(gpo1) == "Group.1" ] <- "llaveho"
colnames(gpo1)[colnames(gpo1) == "x" ] <- "c_ahprest"
aux_financieros <- merge(aux_financieros, gpo1, by = "llaveho", all.x = T)
gpo1 <- aggregate(tmp_financieros[,c("v_ahprest")],by = list(tmp_financieros$llaveho),
FUN = sum, na.rm=TRUE)
colnames(gpo1)[colnames(gpo1) == "Group.1" ] <- "llaveho"
colnames(gpo1)[colnames(gpo1) == "x" ] <- "v_ahprest"
aux_financieros <- merge(aux_financieros, gpo1, by = "llaveho", all.x = T)
gpo1 <- aggregate(tmp_financieros[,c("c_ahotro1")],by = list(tmp_financieros$llaveho),
FUN = max, na.rm=TRUE)
colnames(gpo1)[colnames(gpo1) == "Group.1" ] <- "llaveho"
colnames(gpo1)[colnames(gpo1) == "x" ] <- "c_ahotro1"
aux_financieros <- merge(aux_financieros, gpo1, by = "llaveho", all.x = T)
gpo1 <- aggregate(tmp_financieros[,c("v_ahotro1")],by = list(tmp_financieros$llaveho),
FUN = sum, na.rm=TRUE)
colnames(gpo1)[colnames(gpo1) == "Group.1" ] <- "llaveho"
colnames(gpo1)[colnames(gpo1) == "x" ] <- "v_ahotro1"
aux_financieros <- merge(aux_financieros, gpo1, by = "llaveho", all.x = T)
gpo1 <- aggregate(tmp_financieros[,c("c_ahcta")],by = list(tmp_financieros$llaveho), FUN
= max, na.rm=TRUE)
colnames(gpo1)[colnames(gpo1) == "Group.1" ] <- "llaveho"
colnames(gpo1)[colnames(gpo1) == "x" ] <- "c_ahcta"
aux_financieros <- merge(aux_financieros, gpo1, by = "llaveho", all.x = T)
gpo1 <- aggregate(tmp_financieros[,c("v_ahcta")],by = list(tmp_financieros$llaveho), FUN
= sum, na.rm=TRUE)
colnames(gpo1)[colnames(gpo1) == "Group.1" ] <- "llaveho"
colnames(gpo1)[colnames(gpo1) == "x" ] <- "v_ahcta"
aux_financieros <- merge(aux_financieros, gpo1, by = "llaveho", all.x = T)
gpo1 <- aggregate(tmp_financieros[,c("c_ahchqs")],by = list(tmp_financieros$llaveho),
FUN = max, na.rm=TRUE)
colnames(gpo1)[colnames(gpo1) == "Group.1" ] <- "llaveho"
colnames(gpo1)[colnames(gpo1) == "x" ] <- "c_ahchqs"
aux_financieros <- merge(aux_financieros, gpo1, by = "llaveho", all.x = T)
gpo1 <- aggregate(tmp_financieros[,c("v_ahchqs")],by = list(tmp_financieros$llaveho),
FUN = sum, na.rm=TRUE)
colnames(gpo1)[colnames(gpo1) == "Group.1" ] <- "llaveho"
colnames(gpo1)[colnames(gpo1) == "x" ] <- "v_ahchqs"
aux_financieros <- merge(aux_financieros, gpo1, by = "llaveho", all.x = T)
gpo1 <- aggregate(tmp_financieros[,c("c_ahprv")],by = list(tmp_financieros$llaveho), FUN
= max, na.rm=TRUE)
colnames(gpo1)[colnames(gpo1) == "Group.1" ] <- "llaveho"
colnames(gpo1)[colnames(gpo1) == "x" ] <- "c_ahprv"
aux_financieros <- merge(aux_financieros, gpo1, by = "llaveho", all.x = T)
gpo1 <- aggregate(tmp_financieros[,c("v_ahprv")],by = list(tmp_financieros$llaveho), FUN
= sum, na.rm=TRUE)
colnames(gpo1)[colnames(gpo1) == "Group.1" ] <- "llaveho"
colnames(gpo1)[colnames(gpo1) == "x" ] <- "v_ahprv"
aux_financieros <- merge(aux_financieros, gpo1, by = "llaveho", all.x = T)
gpo1 <- aggregate(tmp_financieros[,c("c_ahinvrs")],by = list(tmp_financieros$llaveho),
FUN = max, na.rm=TRUE)
colnames(gpo1)[colnames(gpo1) == "Group.1" ] <- "llaveho"
colnames(gpo1)[colnames(gpo1) == "x" ] <- "c_ahinvrs"
aux_financieros <- merge(aux_financieros, gpo1, by = "llaveho", all.x = T)
gpo1 <- aggregate(tmp_financieros[,c("v_ahinvrs")],by = list(tmp_financieros$llaveho),
FUN = sum, na.rm=TRUE)
colnames(gpo1)[colnames(gpo1) == "Group.1" ] <- "llaveho"
colnames(gpo1)[colnames(gpo1) == "x" ] <- "v_ahinvrs"
aux_financieros <- merge(aux_financieros, gpo1, by = "llaveho", all.x = T)
gpo1 <- aggregate(tmp_financieros[,c("c_ahotro2")],by = list(tmp_financieros$llaveho),
FUN = max, na.rm=TRUE)
colnames(gpo1)[colnames(gpo1) == "Group.1" ] <- "llaveho"
colnames(gpo1)[colnames(gpo1) == "x" ] <- "c_ahotro2"
aux_financieros <- merge(aux_financieros, gpo1, by = "llaveho", all.x = T)
gpo1 <- aggregate(tmp_financieros[,c("v_ahotro2")],by = list(tmp_financieros$llaveho),
FUN = sum, na.rm=TRUE)
colnames(gpo1)[colnames(gpo1) == "Group.1" ] <- "llaveho"
colnames(gpo1)[colnames(gpo1) == "x" ] <- "v_ahotro2"
aux_financieros <- merge(aux_financieros, gpo1, by = "llaveho", all.x = T)
gpo1 <- aggregate(tmp_financieros[,c("c_ahnompe")],by = list(tmp_financieros$llaveho),
FUN = max, na.rm=TRUE)
colnames(gpo1)[colnames(gpo1) == "Group.1" ] <- "llaveho"
colnames(gpo1)[colnames(gpo1) == "x" ] <- "c_ahnompe"
aux_financieros <- merge(aux_financieros, gpo1, by = "llaveho", all.x = T)
gpo1 <- aggregate(tmp_financieros[,c("v_ahnompe")],by = list(tmp_financieros$llaveho),
FUN = sum, na.rm=TRUE)
colnames(gpo1)[colnames(gpo1) == "Group.1" ] <- "llaveho"
colnames(gpo1)[colnames(gpo1) == "x" ] <- "v_ahnompe"
aux_financieros <- merge(aux_financieros, gpo1, by = "llaveho", all.x = T)
gpo1 <- aggregate(tmp_financieros[,c("c_ahctago")],by = list(tmp_financieros$llaveho),
FUN = max, na.rm=TRUE)
colnames(gpo1)[colnames(gpo1) == "Group.1" ] <- "llaveho"
colnames(gpo1)[colnames(gpo1) == "x" ] <- "c_ahctago"
aux_financieros <- merge(aux_financieros, gpo1, by = "llaveho", all.x = T)
gpo1 <- aggregate(tmp_financieros[,c("v_ahctago")],by = list(tmp_financieros$llaveho),
FUN = sum, na.rm=TRUE)
colnames(gpo1)[colnames(gpo1) == "Group.1" ] <- "llaveho"
colnames(gpo1)[colnames(gpo1) == "x" ] <- "v_ahctago"
aux_financieros <- merge(aux_financieros, gpo1, by = "llaveho", all.x = T)
gpo1 <- aggregate(tmp_financieros[,c("c_ahafore")],by = list(tmp_financieros$llaveho),
FUN = max, na.rm=TRUE)
colnames(gpo1)[colnames(gpo1) == "Group.1" ] <- "llaveho"
colnames(gpo1)[colnames(gpo1) == "x" ] <- "c_ahafore"
aux_financieros <- merge(aux_financieros, gpo1, by = "llaveho", all.x = T)
gpo1 <- aggregate(tmp_financieros[,c("v_ahafore")],by = list(tmp_financieros$llaveho),
FUN = sum, na.rm=TRUE)
colnames(gpo1)[colnames(gpo1) == "Group.1" ] <- "llaveho"
colnames(gpo1)[colnames(gpo1) == "x" ] <- "v_ahafore"
aux_financieros <- merge(aux_financieros, gpo1, by = "llaveho", all.x = T)
gpo1 <- aggregate(tmp_financieros[,c("c_ahsegvi")],by = list(tmp_financieros$llaveho),
FUN = max, na.rm=TRUE)
colnames(gpo1)[colnames(gpo1) == "Group.1" ] <- "llaveho"
colnames(gpo1)[colnames(gpo1) == "x" ] <- "c_ahsegvi"
aux_financieros <- merge(aux_financieros, gpo1, by = "llaveho", all.x = T)
gpo1 <- aggregate(tmp_financieros[,c("v_ahsegvi")],by = list(tmp_financieros$llaveho),
FUN = sum, na.rm=TRUE)
colnames(gpo1)[colnames(gpo1) == "Group.1" ] <- "llaveho"
colnames(gpo1)[colnames(gpo1) == "x" ] <- "v_ahsegvi"
aux_financieros <- merge(aux_financieros, gpo1, by = "llaveho", all.x = T)
gpo1 <- aggregate(tmp_financieros[,c("c_ahot18")],by = list(tmp_financieros$llaveho),
FUN = max, na.rm=TRUE)
colnames(gpo1)[colnames(gpo1) == "Group.1" ] <- "llaveho"
colnames(gpo1)[colnames(gpo1) == "x" ] <- "c_ahot18"
aux_financieros <- merge(aux_financieros, gpo1, by = "llaveho", all.x = T)
gpo1 <- aggregate(tmp_financieros[,c("v_ahot18")],by = list(tmp_financieros$llaveho),
FUN = sum, na.rm=TRUE)
colnames(gpo1)[colnames(gpo1) == "Group.1" ] <- "llaveho"
colnames(gpo1)[colnames(gpo1) == "x" ] <- "v_ahot18"
aux_financieros <- merge(aux_financieros, gpo1, by = "llaveho", all.x = T)

# Verificar que están todas las columnas sin duplicados
#cat("Dims aux_financieros:", dim(aux_financieros), "\n")
#cat("Algún duplicado .x/.y:", any(grepl("\\.x$|\\.y$", names(aux_financieros))), "\n")
```

```{r}
# ****Actualizo la informacion de activos financieros por hogar en la tabla concentradora del hogar (Tenenciay valor del instrumento)
tmp_hogar1 <- merge(tmp_hogar1, aux_financieros, by = "llaveho", all.x = T)  # LlaveHO -> llaveho
tmp_hogar1$c_ahcaja.x <- ifelse( tmp_hogar1$c_ahcaja.y == 1, 1,
tmp_hogar1$c_ahcaja.x)
tmp_hogar1$v_ahcaja.x <- ifelse( tmp_hogar1$c_ahcaja.y == 1, tmp_hogar1$v_ahcaja.y ,
tmp_hogar1$v_ahcaja.x)
tmp_hogar1$c_ahfami.x <- ifelse( tmp_hogar1$c_ahfami.y == 1, 1,
tmp_hogar1$c_ahfami.x)
tmp_hogar1$v_ahfami.x <- ifelse( tmp_hogar1$c_ahfami.y == 1, tmp_hogar1$v_ahfami.y ,
tmp_hogar1$v_ahfami.x)
tmp_hogar1$c_ahtanda.x <- ifelse( tmp_hogar1$c_ahtanda.y == 1, 1,
tmp_hogar1$c_ahtanda.x)
tmp_hogar1$v_ahtanda.x <- ifelse( tmp_hogar1$c_ahtanda.y == 1, tmp_hogar1$v_ahtanda.y,
tmp_hogar1$v_ahtanda.x)
tmp_hogar1$c_ahprest.x <- ifelse( tmp_hogar1$c_ahprest.y == 1, 1,
tmp_hogar1$c_ahprest.x)
tmp_hogar1$v_ahprest.x <- ifelse( tmp_hogar1$c_ahprest.y == 1, tmp_hogar1$v_ahprest.y,
tmp_hogar1$v_ahprest.x)
tmp_hogar1$c_ahotro1.x <- ifelse( tmp_hogar1$c_ahotro1.y == 1, 1,
tmp_hogar1$c_ahotro1.x)
tmp_hogar1$v_ahotro1.x <- ifelse( tmp_hogar1$c_ahotro1.y == 1, tmp_hogar1$v_ahotro1.y,
tmp_hogar1$v_ahotro1.x)
tmp_hogar1$c_ahcta.x <- ifelse( tmp_hogar1$c_ahcta.y == 1, 1,
tmp_hogar1$c_ahcta.x)
tmp_hogar1$v_ahcta.x <- ifelse( tmp_hogar1$c_ahcta.y == 1, tmp_hogar1$v_ahcta.y ,
tmp_hogar1$v_ahcta.x)
tmp_hogar1$c_ahchqs.x <- ifelse( tmp_hogar1$c_ahchqs.y == 1, 1,
tmp_hogar1$c_ahchqs.x)
tmp_hogar1$v_ahchqs.x <- ifelse( tmp_hogar1$c_ahchqs.y == 1, tmp_hogar1$v_ahchqs.y ,
tmp_hogar1$v_ahchqs.x)
tmp_hogar1$c_ahprv.x <- ifelse( tmp_hogar1$c_ahprv.y == 1, 1,
tmp_hogar1$c_ahprv.x)
tmp_hogar1$v_ahprv.x <- ifelse( tmp_hogar1$c_ahprv.y == 1, tmp_hogar1$v_ahprv.y ,
tmp_hogar1$v_ahprv.x)
tmp_hogar1$c_ahinvrs.x <- ifelse( tmp_hogar1$c_ahinvrs.y == 1, 1,
tmp_hogar1$c_ahinvrs.x)
tmp_hogar1$v_ahinvrs.x <- ifelse( tmp_hogar1$c_ahinvrs.y == 1, tmp_hogar1$v_ahinvrs.y,
tmp_hogar1$v_ahinvrs.x)
tmp_hogar1$c_ahotro2.x <- ifelse( tmp_hogar1$c_ahotro2.y == 1, 1,
tmp_hogar1$c_ahotro2.x)
tmp_hogar1$v_ahotro2.x <- ifelse( tmp_hogar1$c_ahotro2.y == 1, tmp_hogar1$v_ahotro2.y,
tmp_hogar1$v_ahotro2.x)
tmp_hogar1$c_ahnompe.x <- ifelse( tmp_hogar1$c_ahnompe.y == 1, 1,
tmp_hogar1$c_ahnompe.x)
tmp_hogar1$v_ahnompe.x <- ifelse( tmp_hogar1$c_ahnompe.y == 1, tmp_hogar1$v_ahnompe.y,
tmp_hogar1$v_ahnompe.x)
tmp_hogar1$c_ahctago.x <- ifelse( tmp_hogar1$c_ahctago.y == 1, 1,
tmp_hogar1$c_ahctago.x)
tmp_hogar1$v_ahctago.x <- ifelse( tmp_hogar1$c_ahctago.y == 1, tmp_hogar1$v_ahctago.y,
tmp_hogar1$v_ahctago.x)
tmp_hogar1$c_ahafore.x <- ifelse( tmp_hogar1$c_ahafore.y == 1, 1,
tmp_hogar1$c_ahafore.x)
tmp_hogar1$v_ahafore.x <- ifelse( tmp_hogar1$c_ahafore.y == 1, tmp_hogar1$v_ahafore.y,
tmp_hogar1$v_ahafore.x)
tmp_hogar1$c_ahsegvi.x <- ifelse( tmp_hogar1$c_ahsegvi.y == 1, 1,
tmp_hogar1$c_ahsegvi.x)
tmp_hogar1$v_ahsegvi.x <- ifelse( tmp_hogar1$c_ahsegvi.y == 1, tmp_hogar1$v_ahsegvi.y,
tmp_hogar1$v_ahsegvi.x)
colnames(tmp_hogar1)[colnames(tmp_hogar1) == "c_ahcaja.x" ] <- "c_ahcaja"
colnames(tmp_hogar1)[colnames(tmp_hogar1) == "v_ahcaja.x" ] <- "v_ahcaja"
colnames(tmp_hogar1)[colnames(tmp_hogar1) == "c_ahfami.x" ] <- "c_ahfami"
colnames(tmp_hogar1)[colnames(tmp_hogar1) == "v_ahfami.x" ] <- "v_ahfami"
colnames(tmp_hogar1)[colnames(tmp_hogar1) == "c_ahtanda.x"] <- "c_ahtanda"
colnames(tmp_hogar1)[colnames(tmp_hogar1) == "v_ahtanda.x"] <- "v_ahtanda"
colnames(tmp_hogar1)[colnames(tmp_hogar1) == "c_ahprest.x"] <- "c_ahprest"
colnames(tmp_hogar1)[colnames(tmp_hogar1) == "v_ahprest.x"] <- "v_ahprest"
colnames(tmp_hogar1)[colnames(tmp_hogar1) == "c_ahotro1.x"] <- "c_ahotro1"
colnames(tmp_hogar1)[colnames(tmp_hogar1) == "v_ahotro1.x"] <- "v_ahotro1"
colnames(tmp_hogar1)[colnames(tmp_hogar1) == "c_ahcta.x" ] <- "c_ahcta"
colnames(tmp_hogar1)[colnames(tmp_hogar1) == "v_ahcta.x" ] <- "v_ahcta"
colnames(tmp_hogar1)[colnames(tmp_hogar1) == "c_ahchqs.x" ] <- "c_ahchqs"
colnames(tmp_hogar1)[colnames(tmp_hogar1) == "v_ahchqs.x" ] <- "v_ahchqs"
colnames(tmp_hogar1)[colnames(tmp_hogar1) == "c_ahprv.x" ] <- "c_ahprv"
colnames(tmp_hogar1)[colnames(tmp_hogar1) == "v_ahprv.x" ] <- "v_ahprv"
colnames(tmp_hogar1)[colnames(tmp_hogar1) == "c_ahinvrs.x"] <- "c_ahinvrs"
colnames(tmp_hogar1)[colnames(tmp_hogar1) == "v_ahinvrs.x"] <- "v_ahinvrs"
colnames(tmp_hogar1)[colnames(tmp_hogar1) == "c_ahotro2.x"] <- "c_ahotro2"
colnames(tmp_hogar1)[colnames(tmp_hogar1) == "v_ahotro2.x"] <- "v_ahotro2"
colnames(tmp_hogar1)[colnames(tmp_hogar1) == "c_ahnompe.x"] <- "c_ahnompe"
colnames(tmp_hogar1)[colnames(tmp_hogar1) == "v_ahnompe.x"] <- "v_ahnompe"
colnames(tmp_hogar1)[colnames(tmp_hogar1) == "c_ahctago.x"] <- "c_ahctago"
colnames(tmp_hogar1)[colnames(tmp_hogar1) == "v_ahctago.x"] <- "v_ahctago"
colnames(tmp_hogar1)[colnames(tmp_hogar1) == "c_ahafore.x"] <- "c_ahafore"
colnames(tmp_hogar1)[colnames(tmp_hogar1) == "v_ahafore.x"] <- "v_ahafore"
colnames(tmp_hogar1)[colnames(tmp_hogar1) == "c_ahsegvi.x"] <- "c_ahsegvi"
colnames(tmp_hogar1)[colnames(tmp_hogar1) == "v_ahsegvi.x"] <- "v_ahsegvi"
colnames(tmp_hogar1)[colnames(tmp_hogar1) == "c_ahot18.x"] <- "c_ahot18"
colnames(tmp_hogar1)[colnames(tmp_hogar1) == "v_ahot18.x"] <- "v_ahot18"
tmp_hogar1 <- tmp_hogar1[, !names(tmp_hogar1) %in%
c("c_ahcaja.y","v_ahcaja.y","c_ahfami.y","v_ahfami.y",
"c_ahtanda.y","v_ahtanda.y","c_ahprest.y","v_ahprest.y",
"c_ahotro1.y","v_ahotro1.y","c_ahcta.y","v_ahcta.y","c_ahchqs.y",
"v_ahchqs.y","c_ahprv.y","v_ahprv.y","c_ahinvrs.y","v_ahinvrs.y",
"c_ahotro2.y","v_ahotro2.y","c_ahnompe.y","v_ahnompe.y","c_ahctago.y",
"v_ahctago.y","c_ahafore.y","v_ahafore.y","c_ahsegvi.y","v_ahsegvi.y",
"c_ahot18.y","v_ahot18.y")]                             
```

```{r}
# **************************************************************************************
# ***Agrupa los conceptos que desagregan los activos Financieros (Ref tabulado 18)
tmp_hogar1$c_ctachqs <- ifelse(ifelse(is.na(tmp_hogar1$c_ahchqs), 0 ,
tmp_hogar1$c_ahchqs) +
 ifelse(is.na(tmp_hogar1$c_ahcta ), 0 , tmp_hogar1$c_ahcta
) > 0, 1, 0)
tmp_hogar1$v_ctachqs <- ifelse(is.na(tmp_hogar1$v_ahcta ), 0, tmp_hogar1$v_ahcta) +
 ifelse(is.na(tmp_hogar1$v_ahchqs), 0, tmp_hogar1$v_ahchqs)
tmp_hogar1$c_nompen <- tmp_hogar1$c_ahnompe
tmp_hogar1$v_nompen <- tmp_hogar1$v_ahnompe
tmp_hogar1$c_afore <- tmp_hogar1$c_ahafore
tmp_hogar1$v_afore <- tmp_hogar1$v_ahafore
tmp_hogar1$c_ctagob <- tmp_hogar1$c_ahctago
tmp_hogar1$v_ctagob <- tmp_hogar1$v_ahctago
tmp_hogar1$c_segvid <- tmp_hogar1$c_ahsegvi
tmp_hogar1$v_segvid <- tmp_hogar1$v_ahsegvi
tmp_hogar1$c_prvinvr <- ifelse(ifelse(is.na(tmp_hogar1$c_ahprv ), 0,
tmp_hogar1$c_ahprv) +
 ifelse(is.na(tmp_hogar1$c_ahinvrs), 0,
tmp_hogar1$c_ahinvrs) >= 1, 1, 0)
tmp_hogar1$v_prvinvr <- ifelse(is.na(tmp_hogar1$v_ahprv ), 0, tmp_hogar1$v_ahprv ) +
 ifelse(is.na(tmp_hogar1$v_ahinvrs), 0, tmp_hogar1$v_ahinvrs)
tmp_hogar1$c_otroaf <- ifelse(ifelse(is.na(tmp_hogar1$c_ahcaja ), 0,
tmp_hogar1$c_ahcaja) +
 ifelse(is.na(tmp_hogar1$c_ahfami ), 0,
tmp_hogar1$c_ahfami) +
 ifelse(is.na(tmp_hogar1$c_ahtanda), 0,
tmp_hogar1$c_ahtanda) +
 ifelse(is.na(tmp_hogar1$c_ahprest), 0,
tmp_hogar1$c_ahprest) +
 ifelse(is.na(tmp_hogar1$c_ahotro1), 0,
tmp_hogar1$c_ahotro1) +
 ifelse(is.na(tmp_hogar1$c_ahotro2), 0,
tmp_hogar1$c_ahotro2) > 0, 1, 0)
tmp_hogar1$v_otroaf <- ifelse(is.na(tmp_hogar1$v_ahcaja ), 0, tmp_hogar1$v_ahcaja ) +
 ifelse(is.na(tmp_hogar1$v_ahfami ), 0, tmp_hogar1$v_ahfami ) +
ifelse(is.na(tmp_hogar1$v_ahtanda), 0, tmp_hogar1$v_ahtanda) +
ifelse(is.na(tmp_hogar1$v_ahprest), 0, tmp_hogar1$v_ahprest) +
ifelse(is.na(tmp_hogar1$v_ahotro1), 0, tmp_hogar1$v_ahotro1) +
ifelse(is.na(tmp_hogar1$v_ahotro2), 0, tmp_hogar1$v_ahotro2)
# ***Obtengo hogares con activo Financiero y su valor
tmp_hogar1$cacvo_fin <- ifelse(ifelse(is.na(tmp_hogar1$c_ctachqs), 0,
tmp_hogar1$c_ctachqs) +
 ifelse(is.na(tmp_hogar1$c_afore ), 0, tmp_hogar1$c_afore
) +
 ifelse(is.na(tmp_hogar1$c_nompen ), 0,
tmp_hogar1$c_nompen ) +
 ifelse(is.na(tmp_hogar1$c_ctagob ), 0,
tmp_hogar1$c_ctagob ) +
 ifelse(is.na(tmp_hogar1$c_segvid ), 0,
tmp_hogar1$c_segvid ) +
 ifelse(is.na(tmp_hogar1$c_prvinvr), 0,
tmp_hogar1$c_prvinvr) +
 ifelse(is.na(tmp_hogar1$c_otroaf ), 0,
tmp_hogar1$c_otroaf ) > 0, 1, tmp_hogar1$cacvo_fin)
tmp_hogar1$val_finan <- ifelse(is.na(tmp_hogar1$v_ctachqs), 0, tmp_hogar1$v_ctachqs) +
 ifelse(is.na(tmp_hogar1$v_nompen ), 0, tmp_hogar1$v_nompen ) +
 ifelse(is.na(tmp_hogar1$v_afore ), 0, tmp_hogar1$v_afore ) +
 ifelse(is.na(tmp_hogar1$v_ctagob ), 0, tmp_hogar1$v_ctagob ) +
ifelse(is.na(tmp_hogar1$v_segvid ), 0, tmp_hogar1$v_segvid ) +
 ifelse(is.na(tmp_hogar1$v_prvinvr), 0, tmp_hogar1$v_prvinvr) +
 ifelse(is.na(tmp_hogar1$v_otroaf ), 0, tmp_hogar1$v_otroaf )
tmp_hogar1$aux1 <- tmp_hogar1$fac_hog * tmp_hogar1$cacvo_fin
tmp_hogar1$aux2 <- tmp_hogar1$fac_hog * tmp_hogar1$val_finan
gpo1 <- sum(aggregate(tmp_hogar1[,c("aux1")],by = list(tmp_hogar1$llaveho), FUN = sum,  # LlaveHO -> llaveho
na.rm=TRUE)$x)
gpo2 <- sum(aggregate(tmp_hogar1[,c("aux2")],by = list(tmp_hogar1$llaveho), FUN = sum,  # LlaveHO -> llaveho
na.rm=TRUE)$x)/1000000
nofinan <- rbind(nofinan, c(1, "+Activos Financieros", gpo1, gpo2))
tmp_hogar1 <- tmp_hogar1[, !names(tmp_hogar1) %in% c("aux1","aux2") ]

```

```{r}
# *****************INICIO DE SECCION DE DEUDAS
# **************************************************************************************
# ****Tablas auxiliares para Limpieza y transformacion de
tmp_deuda_vpal <- read.csv(file = "TVivienda.csv", header=TRUE, sep=",",
colClasses="character")
tmp_deuda_vpal$llavevi <- paste(tmp_deuda_vpal$folio, tmp_deuda_vpal$viv_sel, sep="")    # LlaveVI -> llavevi
# Eliminar columnas innecesarias
tmp_deuda_vpal <- tmp_deuda_vpal[, names(tmp_deuda_vpal) %in% c("llavevi", "p4_17",
"p4_33", "p4_40", "p4_42") ]                                                            # LlaveVI -> llavevi
tmp_deuda_vpal <- tmp_deuda_vpal[(tmp_deuda_vpal$p4_17 == "1" | tmp_deuda_vpal$p4_40 ==
"1" ), ]
tmp_deuda_vpal <- tmp_deuda_vpal[order(tmp_deuda_vpal$llavevi), ]                       # LlaveVI -> llavevi
tmp_deuda_vsec <- read.csv(file = "TPropiedad.csv", header=TRUE, sep=",",
colClasses="character")
tmp_deuda_vsec$llavevi <- paste(tmp_deuda_vsec$folio, tmp_deuda_vsec$viv_sel, sep="")    # LlaveVI -> llavevi
tmp_deuda_vsec$llaveho <- paste(tmp_deuda_vsec$folio, tmp_deuda_vsec$viv_sel,
tmp_deuda_vsec$hogar, sep="")                                                           # LlaveHO -> llaveho
# Eliminar columnas innecesarias
tmp_deuda_vsec <- tmp_deuda_vsec[, names(tmp_deuda_vsec) %in% c("llavevi", "llaveho",
"p5_12", "p5_16") ]                                                                     # LlaveVI/HO -> minúsculas
tmp_deuda_vsec <- tmp_deuda_vsec[(tmp_deuda_vsec$p5_12 == "1" ), ]
tmp_deuda_vsec <- tmp_deuda_vsec[order(tmp_deuda_vsec$llaveho), ]                       # LlaveHO -> llaveho
tmp_deuda_t__deptal <- read.csv(file = "TDepar.csv", header=TRUE, sep=",",
colClasses="character")
tmp_deuda_t__deptal$llavevi <- paste(tmp_deuda_t__deptal$folio,
tmp_deuda_t__deptal$viv_sel, sep="")                                                    # LlaveVI -> llavevi
tmp_deuda_t__deptal$llaveho <- paste(tmp_deuda_t__deptal$folio,
tmp_deuda_t__deptal$viv_sel, tmp_deuda_t__deptal$hogar, sep="")                         # LlaveHO -> llaveho
# Eliminar columnas innecesarias
tmp_deuda_t__deptal <- tmp_deuda_t__deptal[, names(tmp_deuda_t__deptal) %in%
c("llavevi", "llaveho", "p8_15") ]                                                      # LlaveVI/HO -> minúsculas
tmp_deuda_t__deptal <- tmp_deuda_t__deptal[order(tmp_deuda_t__deptal$llaveho), ]        # LlaveHO -> llaveho
tmp_deuda_t_bnco <- read.csv(file = "TBanca.csv", header=TRUE, sep=",",
colClasses="character")
tmp_deuda_t_bnco$llavevi <- paste(tmp_deuda_t_bnco$folio, tmp_deuda_t_bnco$viv_sel,
sep="")                                                                                  # LlaveVI -> llavevi
tmp_deuda_t_bnco$llaveho <- paste(tmp_deuda_t_bnco$folio, tmp_deuda_t_bnco$viv_sel,
tmp_deuda_t_bnco$hogar, sep="")                                                          # LlaveHO -> llaveho
# Eliminar columnas innecesarias
tmp_deuda_t_bnco <- tmp_deuda_t_bnco[, names(tmp_deuda_t_bnco) %in% c("llavevi",
"llaveho", "p8_21") ]                                                                    # LlaveVI/HO -> minúsculas
tmp_deuda_t_bnco <- tmp_deuda_t_bnco[order(tmp_deuda_t_bnco$llaveho), ]                 # LlaveHO -> llaveho
```

```{r}
# ************* credito de vehiculos
# Auto y Moto
tmp_automoto <- read.csv(file = "TModulo.csv", header=TRUE, sep=",",
colClasses="character")
tmp_automoto$llavevi <- paste(tmp_automoto$folio, tmp_automoto$viv_sel, sep="")           # LlaveVI -> llavevi
tmp_automoto$llaveho <- paste(tmp_automoto$folio, tmp_automoto$viv_sel,
tmp_automoto$hogar, sep="")                                                              # LlaveHO -> llaveho
tmp_automoto <- tmp_automoto[(tmp_automoto$p7_4_1 == "1" |
 tmp_automoto$p7_4_2 == "1" |
ifelse(gsub(" ", "", tmp_automoto$p7_5_1) == "", 0,
as.integer(tmp_automoto$p7_5_1)) > 0 |
 ifelse(gsub(" ", "", tmp_automoto$p7_5_2) == "", 0,
as.integer(tmp_automoto$p7_5_2)) > 0), ]
tmp_automoto$factor <- as.integer(tmp_automoto$factor)
tmp_automoto <- aggregate(tmp_automoto[,c("factor")],by = list(tmp_automoto$llaveho),   # LlaveHO -> llaveho
FUN = sum, na.rm=TRUE)
colnames(tmp_automoto)[colnames(tmp_automoto) == "Group.1"] <- "llaveho"                # LlaveHO -> llaveho
colnames(tmp_automoto)[colnames(tmp_automoto) == "x" ] <- "factor"
gpo1 <- read.csv(file = "TModulo.csv", header=TRUE, sep=",", colClasses="character")
gpo1$llaveho <- paste(gpo1$folio, gpo1$viv_sel, gpo1$hogar, sep="")                      # LlaveHO -> llaveho
gpo1$uni <- 1
gpo1 <- gpo1[gpo1$p7_4_1 == "1", ]
gpo1 <- aggregate(gpo1[,c("uni")],by = list(gpo1$llaveho), FUN = sum, na.rm=TRUE)      # LlaveHO -> llaveho
colnames(gpo1)[colnames(gpo1) == "Group.1"] <- "llaveho"                                # LlaveHO -> llaveho
gpo1$p7_4_1 <- 1
gpo2 <- read.csv(file = "TModulo.csv", header=TRUE, sep=",", colClasses="character")
gpo2$llaveho <- paste(gpo2$folio, gpo2$viv_sel, gpo2$hogar, sep="")                      # LlaveHO -> llaveho
gpo2$uni <- 1
gpo2 <- gpo2[gpo2$p7_4_2 == "1", ]
gpo2 <- aggregate(gpo2[,c("uni")],by = list(gpo2$llaveho), FUN = sum, na.rm=TRUE)      # LlaveHO -> llaveho
colnames(gpo2)[colnames(gpo2) == "Group.1"] <- "llaveho"                                # LlaveHO -> llaveho
gpo2$p7_4_2 <- 1
tmp_automoto <- merge(tmp_automoto, gpo1, by = "llaveho", all.x = T)                   # LlaveHO -> llaveho
tmp_automoto <- merge(tmp_automoto, gpo2, by = "llaveho", all.x = T)                   # LlaveHO -> llaveho
tmp_automoto$p7_4_1 <- ifelse(is.na(tmp_automoto$p7_4_1), 0, 1)
tmp_automoto$p7_4_2 <- ifelse(is.na(tmp_automoto$p7_4_2), 0, 1)
tmp_automoto$p7_12 <- 0
tmp_automoto$p7_21 <- 0
# Eliminar columnas innecesarias
tmp_automoto <- tmp_automoto[, names(tmp_automoto) %in% c("llavevi", "llaveho",        # LlaveVI/HO -> minúsculas
"factor", "p7_4_1", "p7_4_2", "p7_12", "p7_21") ]
#Solo Auto
tmp_auto <- read.csv(file = "TAuto.csv", header=TRUE, sep=",", colClasses="character")
tmp_auto$llaveho <- paste(tmp_auto$folio, tmp_auto$viv_sel, tmp_auto$hogar, sep="")      # LlaveHO -> llaveho
tmp_auto$p7_12 <- as.integer(tmp_auto$p7_12)
tmp_auto <- tmp_auto[(tmp_auto$p7_12 >= 1 & tmp_auto$p7_12 <= 9999887), ]
tmp_auto <- aggregate(tmp_auto[,c("p7_12")], by=list("llaveho"=tmp_auto$llaveho), FUN = # LlaveHO -> llaveho
sum, na.rm=TRUE)
#Solo Moto
tmp_moto <- read.csv(file = "TMoto.csv", header=TRUE, sep=",", colClasses="character")
tmp_moto$llaveho <- paste(tmp_moto$folio, tmp_moto$viv_sel, tmp_moto$hogar, sep="")      # LlaveHO -> llaveho
tmp_moto$p7_21 <- as.integer(tmp_moto$p7_21)
tmp_moto <- tmp_moto[(tmp_moto$p7_21 >= 1 & tmp_moto$p7_21 <= 9999887), ]
tmp_moto <- aggregate(tmp_moto[,c("p7_21")], by = list("llaveho"=tmp_moto$llaveho), FUN # LlaveHO -> llaveho
= sum, na.rm=TRUE)
tmp_automoto <- merge(tmp_automoto, tmp_auto, by="llaveho", all.x = T)                  # LlaveHO -> llaveho
tmp_automoto <- merge(tmp_automoto, tmp_moto, by="llaveho", all.x = T)                  # LlaveHO -> llaveho
tmp_automoto$p7_12 <- ifelse(is.na(tmp_automoto$x.x), 0, tmp_automoto$x.x)
tmp_automoto$p7_21 <- ifelse(is.na(tmp_automoto$x.y), 0, tmp_automoto$x.y)
tmp_automoto <- tmp_automoto[, !names(tmp_automoto) %in% c("x.x","x.y")]

```

```{r}
# *****credito nomina/personal
tmp_deuda_nomper <- read.csv(file = "TModulo.csv", header=TRUE, sep=",",
colClasses="character")
tmp_deuda_nomper$llaveho <- paste(tmp_deuda_nomper$folio, tmp_deuda_nomper$viv_sel,
tmp_deuda_nomper$hogar, sep="")                                                          # LlaveHO -> llaveho
tmp_deuda_nomper <- tmp_deuda_nomper[(ifelse(gsub(" ", "", tmp_deuda_nomper$p8_9_3) ==
"", 0, as.integer(tmp_deuda_nomper$p8_9_3)) > 0 |
 ifelse(gsub(" ", "", tmp_deuda_nomper$p8_9_5) ==
"", 0, as.integer(tmp_deuda_nomper$p8_9_5)) > 0), ]
tmp_deuda_nomper$factor <- as.integer(tmp_deuda_nomper$factor)
tmp_deuda_nomper <- aggregate(tmp_deuda_nomper[,c("factor")], by =
list("llaveho"=tmp_deuda_nomper$llaveho), FUN = sum, na.rm=TRUE)                        # LlaveHO -> llaveho
colnames(tmp_deuda_nomper)[colnames(tmp_deuda_nomper) == "x"] <- "factor"
tmp_deuda_nomper$p8_25 <- 0
tmp_deuda_nomper$p8_41 <- 0
tmp_deuda_nomina <- read.csv(file = "TNomina.csv", header=TRUE, sep=",",
colClasses="character")
tmp_deuda_nomina$llaveho <- paste(tmp_deuda_nomina$folio, tmp_deuda_nomina$viv_sel,
tmp_deuda_nomina$hogar, sep="")                                                          # LlaveHO -> llaveho
tmp_deuda_nomina <- tmp_deuda_nomina[(ifelse(gsub(" ", "", tmp_deuda_nomina$p8_25) ==
"", 0, as.integer(tmp_deuda_nomina$p8_25)) >= 1 &
 ifelse(gsub(" ", "", tmp_deuda_nomina$p8_25) ==
"", 0, as.integer(tmp_deuda_nomina$p8_25)) <= 999887), ]
tmp_deuda_nomina$p8_25 <- as.integer(tmp_deuda_nomina$p8_25)
tmp_deuda_nomina <- aggregate(tmp_deuda_nomina[,c("p8_25")], by =
list("llaveho"=tmp_deuda_nomina$llaveho), FUN = sum, na.rm=TRUE)                        # LlaveHO -> llaveho
colnames(tmp_deuda_nomina)[colnames(tmp_deuda_nomina) == "x"] <- "p8_25"
tmp_deuda_personal <- read.csv(file = "TPersonal.csv", header=TRUE, sep=",",
colClasses="character")
tmp_deuda_personal$llaveho <- paste(tmp_deuda_personal$folio, tmp_deuda_personal$viv_sel,
tmp_deuda_personal$hogar, sep="")                                                        # LlaveHO -> llaveho
tmp_deuda_personal <- tmp_deuda_personal[(ifelse(gsub(" ", "", tmp_deuda_personal$p8_41)
== "", 0, as.integer(tmp_deuda_personal$p8_41)) >= 1 &
 ifelse(gsub(" ", "", tmp_deuda_personal$p8_41)
== "", 0, as.integer(tmp_deuda_personal$p8_41)) <= 999887), ]
tmp_deuda_personal$p8_41 <- as.integer(tmp_deuda_personal$p8_41)
tmp_deuda_personal <- aggregate(tmp_deuda_personal[,c("p8_41")], by =
list("llaveho"=tmp_deuda_personal$llaveho), FUN = sum, na.rm=TRUE)                      # LlaveHO -> llaveho
colnames(tmp_deuda_personal)[colnames(tmp_deuda_personal) == "x"] <- "p8_41"
tmp_deuda_nomper <- merge(tmp_deuda_nomper, tmp_deuda_nomina , by="llaveho", all.x = T) # LlaveHO -> llaveho
tmp_deuda_nomper <- merge(tmp_deuda_nomper, tmp_deuda_personal, by="llaveho", all.x = T)# LlaveHO -> llaveho
tmp_deuda_nomper$p8_25.x <- ifelse(is.na(tmp_deuda_nomper$p8_25.y), 0,
tmp_deuda_nomper$p8_25.y)
tmp_deuda_nomper$p8_41.x <- ifelse(is.na(tmp_deuda_nomper$p8_41.y), 0,
tmp_deuda_nomper$p8_41.y)
colnames(tmp_deuda_nomper)[colnames(tmp_deuda_nomper) == "p8_25.x"] <- "p8_25"
colnames(tmp_deuda_nomper)[colnames(tmp_deuda_nomper) == "p8_41.x"] <- "p8_41"
tmp_deuda_nomper <- tmp_deuda_nomper[, !names(tmp_deuda_nomper) %in%
c("p8_25.y","p8_41.y")]

```

```{r}
# *****credito grupal
tmp_grupal <- read.csv(file = "TModulo.csv", header=TRUE, sep=",",
colClasses="character")
tmp_grupal <- tmp_grupal[( tmp_grupal$p8_8_6 == "1" ), ]
tmp_grupal$llaveho <- paste(tmp_grupal$folio, tmp_grupal$viv_sel, tmp_grupal$hogar,
sep="")                                                                                  # LlaveHO -> llaveho
tmp_grupal$factor <- as.integer(tmp_grupal$factor)
tmp_grupal <- aggregate(tmp_grupal[,c("factor")], by =
list("llaveho"=tmp_grupal$llaveho), FUN = sum, na.rm=TRUE)                              # LlaveHO -> llaveho
colnames(tmp_grupal)[colnames(tmp_grupal) == "x"] <- "factor"
tmp_grupal$p8_8_6 <- 1
tmp_grupal$p8_49 <- 0
aux_grupal <- read.csv(file = "TGrupal.csv", header=TRUE, sep=",",
colClasses="character")
aux_grupal$p8_49 <- as.integer(aux_grupal$p8_49)
aux_grupal <- aux_grupal[( aux_grupal$p8_49 >= 1 & aux_grupal$p8_49 <= 999887 ), ]
aux_grupal$llaveho <- paste(aux_grupal$folio, aux_grupal$viv_sel, aux_grupal$hogar,
sep="")                                                                                  # LlaveHO -> llaveho
aux_grupal <- aggregate(aux_grupal[,c("p8_49")], by =
list("llaveho"=aux_grupal$llaveho), FUN = sum, na.rm=TRUE)                              # LlaveHO -> llaveho
colnames(aux_grupal)[colnames(aux_grupal) == "x"] <- "p8_49"
tmp_grupal <- merge(tmp_grupal, aux_grupal, by = "llaveho", all.x = T)                  # LlaveHO -> llaveho
tmp_grupal$p8_49.x <- ifelse(is.na(tmp_grupal$p8_49.y), 0, tmp_grupal$p8_49.y)
colnames(tmp_grupal)[colnames(tmp_grupal) == "p8_49.x"] <- "p8_49"
tmp_grupal <- tmp_grupal[, !names(tmp_grupal) %in% c("p8_49.y")]
# *****credito edicativo
tmp_educativo <- read.csv(file = "TModulo.csv", header=TRUE, sep=",",
colClasses="character")
tmp_educativo <- tmp_educativo[( tmp_educativo$p8_9_4 == "1" ), ]
tmp_educativo$llaveho <- paste(tmp_educativo$folio, tmp_educativo$viv_sel,
tmp_educativo$hogar, sep="")                                                             # LlaveHO -> llaveho
tmp_educativo$factor <- as.integer(tmp_educativo$factor)
tmp_educativo <- aggregate(tmp_educativo[,c("factor")], by =
list("llaveho"=tmp_educativo$llaveho), FUN = sum, na.rm=TRUE)                           # LlaveHO -> llaveho
colnames(tmp_educativo)[colnames(tmp_educativo) == "x"] <- "factor"
tmp_educativo$p8_9_4 <- 1
tmp_educativo$p8_34 <- 0
aux_educativo <- read.csv(file = "TEduca.csv", header=TRUE, sep=",",
colClasses="character")
aux_educativo$p8_34 <- as.integer(aux_educativo$p8_34)
aux_educativo <- aux_educativo[( aux_educativo$p8_34 >= 1 & aux_educativo$p8_34 <=
999887 ), ]
aux_educativo$llaveho <- paste(aux_educativo$folio, aux_educativo$viv_sel,
aux_educativo$hogar, sep="")                                                             # LlaveHO -> llaveho
aux_educativo <- aggregate(aux_educativo[,c("p8_34")], by =
list("llaveho"=aux_educativo$llaveho), FUN = sum, na.rm=TRUE)                           # LlaveHO -> llaveho
colnames(aux_educativo)[colnames(aux_educativo) == "x"] <- "p8_34"
tmp_educativo <- merge(tmp_educativo, aux_educativo, by = "llaveho", all.x = T)         # LlaveHO -> llaveho
tmp_educativo$p8_34.x <- ifelse(is.na(tmp_educativo$p8_34.y), 0, tmp_educativo$p8_34.y)
colnames(tmp_educativo)[colnames(tmp_educativo) == "p8_34.x"] <- "p8_34"
tmp_educativo <- tmp_educativo[, !names(tmp_educativo) %in% c("p8_34.y")]
```

```{r}
# *****credito Bienes productivos
tmp_cred_agricola <- read.csv(file = "TModulo.csv", header=TRUE, sep=",",
colClasses="character")
tmp_cred_agricola <- tmp_cred_agricola[( tmp_cred_agricola$p6_25 == "1" ), ]
tmp_cred_agricola$llaveho <- paste(tmp_cred_agricola$folio, tmp_cred_agricola$viv_sel,
tmp_cred_agricola$hogar, sep="")                                                         # LlaveHO -> llaveho
tmp_cred_agricola$p6_27 <- as.integer(tmp_cred_agricola$p6_27)
tmp_cred_agricola <- aggregate(tmp_cred_agricola[,c("p6_27")], by =
list("llaveho"=tmp_cred_agricola$llaveho), FUN = sum, na.rm=TRUE)                       # LlaveHO -> llaveho
colnames(tmp_cred_agricola)[colnames(tmp_cred_agricola) == "x"] <- "p6_27"
tmp_cred_agricola$p6_25 <- 1
# ******Credito Negocio
tmp_cred_neg <- read.csv(file = "TUnico.csv", header=TRUE, sep=",",
colClasses="character")
tmp_cred_neg <- tmp_cred_neg[( tmp_cred_neg$p6_11 == "1" ), ]
tmp_cred_neg$p6_17 <- ifelse(as.integer(tmp_cred_neg$p6_17) >= 1 &
as.integer(tmp_cred_neg$p6_17) <= 9999887, as.integer(tmp_cred_neg$p6_17), 0)
tmp_cred_neg$llaveho <- paste(tmp_cred_neg$folio, tmp_cred_neg$viv_sel,
tmp_cred_neg$hogar, sep="")                                                              # LlaveHO -> llaveho
tmp_cred_neg <- aggregate(tmp_cred_neg[,c("p6_17")], by =
list("llaveho"=tmp_cred_neg$llaveho), FUN = sum, na.rm=TRUE)                            # LlaveHO -> llaveho
colnames(tmp_cred_neg)[colnames(tmp_cred_neg) == "x"] <- "p6_17"
tmp_cred_neg$p6_11 <- 1
#********Créditos_informales
tmp_cred_Ot2 <- read.csv(file = "TModulo.csv", header=TRUE, sep=",",
colClasses="character")
tmp_cred_Ot2 <- tmp_cred_Ot2[( tmp_cred_Ot2$p8_1_1 == "1" | tmp_cred_Ot2$p8_1_2 == "1" |
tmp_cred_Ot2$p8_1_3 == "1" | tmp_cred_Ot2$p8_1_4 == "1" ), ]
tmp_cred_Ot2$llaveho <- paste(tmp_cred_Ot2$folio, tmp_cred_Ot2$viv_sel,
tmp_cred_Ot2$hogar, sep="")                                                              # LlaveHO -> llaveho
tmp_cred_Ot2$p8_4_1 <- ifelse(as.integer(tmp_cred_Ot2$p8_4_1) >= 1 &
as.integer(tmp_cred_Ot2$p8_4_1) <= 999887, as.integer(tmp_cred_Ot2$p8_4_1), 0)
tmp_cred_Ot2$p8_4_2 <- ifelse(as.integer(tmp_cred_Ot2$p8_4_2) >= 1 &
as.integer(tmp_cred_Ot2$p8_4_2) <= 999887, as.integer(tmp_cred_Ot2$p8_4_2), 0)
tmp_cred_Ot2$p8_4_3 <- ifelse(as.integer(tmp_cred_Ot2$p8_4_3) >= 1 &
as.integer(tmp_cred_Ot2$p8_4_3) <= 999887, as.integer(tmp_cred_Ot2$p8_4_3), 0)
tmp_cred_Ot2$p8_4_4 <- ifelse(as.integer(tmp_cred_Ot2$p8_4_4) >= 1 &
as.integer(tmp_cred_Ot2$p8_4_4) <= 999887, as.integer(tmp_cred_Ot2$p8_4_4), 0)
tmp_cred_Ot2 <- aggregate(tmp_cred_Ot2[,c("p8_4_1", "p8_4_2", "p8_4_3", "p8_4_4")], by =
list("llaveho"=tmp_cred_Ot2$llaveho), FUN = sum, na.rm=TRUE)                            # LlaveHO -> llaveho
tmp_cred_Ot2$cred_inf <- 1
# ********Créditos_informales Asociados a la vivienda
tmp_cred_Ot1 <- read.csv(file = "TVivienda.csv", header=TRUE, sep=",",
colClasses="character")
tmp_cred_Ot1 <- tmp_cred_Ot1[( tmp_cred_Ot1$p4_43_1 == "1" | tmp_cred_Ot1$p4_43_2 == "1"
| tmp_cred_Ot1$p4_43_3 == "1" | tmp_cred_Ot1$p4_43_4 == "1" | tmp_cred_Ot1$p4_51 ==
"1"), ]
tmp_cred_Ot1$llavevi <- paste(tmp_cred_Ot1$folio, tmp_cred_Ot1$viv_sel, sep="")          # LlaveVI -> llavevi
# Eliminar columnas innecesarias
tmp_cred_Ot1 <- tmp_cred_Ot1[, names(tmp_cred_Ot1) %in% c("llavevi", "p4_43_1",       # LlaveVI -> llavevi
"p4_46_1", "p4_43_2", "p4_46_2", "p4_43_3", "p4_46_3", "p4_43_4", "p4_46_4", "p4_51",
"p4_54") ]
tmp_cred_Ot1$cred_inf_v <- 1

```

```{r}
# ********************************************************
# **** Deuda
# Eliminar p4_33 y p4_42 si ya existen de merges anteriores
tmp_hogar1 <- tmp_hogar1[, !names(tmp_hogar1) %in% c("p4_33", "p4_42", "p4_17", "p4_40")]
tmp_deuda_vpal$uni <- 1
tmp_hogar1 <- merge(tmp_hogar1, tmp_deuda_vpal, by = "llavevi", all.x = T)
tmp_hogar1$uni <- ifelse(is.na(tmp_hogar1$uni), 0, tmp_hogar1$uni)
tmp_hogar1$ccred_vpal <- ifelse(tmp_hogar1$h_ppal == 1 & tmp_hogar1$uni == 1, 1, 0)
tmp_hogar1$mnto_vpal <- ifelse(tmp_hogar1$h_ppal != 1 | tmp_hogar1$uni != 1 |
is.na(tmp_hogar1$p4_33) | tmp_hogar1$p4_33 %in% c("999999888", "999999999"),
0, as.integer(tmp_hogar1$p4_33)) +
 ifelse(tmp_hogar1$h_ppal != 1 | tmp_hogar1$uni != 1 |
is.na(tmp_hogar1$p4_42) | trimws(tmp_hogar1$p4_42) == "" |  # agregado trimws() == ""
tmp_hogar1$p4_42 %in% c("999999888", "999999999"),
0, as.integer(tmp_hogar1$p4_42))
tmp_hogar1 <- tmp_hogar1[, !names(tmp_hogar1) %in% c("uni", "p4_17", "p4_40")]
# *****Vivienda secundaria
aux_deuda_vsec <- tmp_deuda_vsec
aux_deuda_vsec$p5_16 <- as.integer(aux_deuda_vsec$p5_16)
aux_deuda_vsec$p5_16 <- ifelse(aux_deuda_vsec$p5_16 %in% c(99999888, 99999999), 0,
aux_deuda_vsec$p5_16)
aux_deuda_vsec <- aggregate(aux_deuda_vsec[,c("p5_16")], by =
list("llaveho"=aux_deuda_vsec$llaveho), FUN = sum, na.rm=TRUE)
aux_deuda_vsec$ccred_vsec <- 1
colnames(aux_deuda_vsec)[colnames(aux_deuda_vsec) == "x"] <- "mnto_vsec"
tmp_hogar1 <- merge(tmp_hogar1, aux_deuda_vsec, by = "llaveho", all.x = T)
tmp_hogar1$ccred_vsec.x <- ifelse(is.na(tmp_hogar1$ccred_vsec.y), 0, 1)
tmp_hogar1$mnto_vsec.x <- ifelse(tmp_hogar1$ccred_vsec.x == 1, tmp_hogar1$mnto_vsec.y,
0)
colnames(tmp_hogar1)[colnames(tmp_hogar1) == "ccred_vsec.x"] <- "ccred_vsec"
colnames(tmp_hogar1)[colnames(tmp_hogar1) == "mnto_vsec.x"] <- "mnto_vsec"
tmp_hogar1 <- tmp_hogar1[, !names(tmp_hogar1) %in% c("mnto_vsec.y","ccred_vsec.y")]
# ***Credito Hipotecario credito de vivienda Principal + credito vivienda secundaria
tmp_hogar1$cred_hip  <- ifelse(tmp_hogar1$ccred_vpal + tmp_hogar1$ccred_vsec > 0, 1, 0)
tmp_hogar1$mto_hipot <- tmp_hogar1$mnto_vpal + tmp_hogar1$mnto_vsec
# **********************************************
# ***creditos Tarjeta bacaria y/o departamental
# *** Departamental
aux_deuda_t__deptal <- tmp_deuda_t__deptal
aux_deuda_t__deptal$p8_15 <- as.integer(aux_deuda_t__deptal$p8_15)
aux_deuda_t__deptal$p8_15 <- ifelse(aux_deuda_t__deptal$p8_15 %in% c(999888, 999999), 0,
aux_deuda_t__deptal$p8_15)
aux_deuda_t__deptal <- aggregate(aux_deuda_t__deptal[,c("p8_15")], by =
list("llaveho"=aux_deuda_t__deptal$llaveho), FUN = sum, na.rm=TRUE)
colnames(aux_deuda_t__deptal)[colnames(aux_deuda_t__deptal) == "x"] <- "mto_dept"
aux_deuda_t__deptal$c_deptal <- 1
tmp_hogar1 <- merge(tmp_hogar1, aux_deuda_t__deptal, by = "llaveho", all.x = T)
tmp_hogar1$cred_tcrd <- ifelse(is.na(tmp_hogar1$c_deptal), 0, 1)
tmp_hogar1$mto_dept <- ifelse(is.na(tmp_hogar1$mto_dept), 0, tmp_hogar1$mto_dept)
tmp_hogar1$mto_tcrd <- ifelse(tmp_hogar1$cred_tcrd == 0 , 0, tmp_hogar1$mto_dept)
# *** Bancaria
aux_deuda_t_bnco <- tmp_deuda_t_bnco
aux_deuda_t_bnco$p8_21 <- as.integer(aux_deuda_t_bnco$p8_21)
aux_deuda_t_bnco$p8_21 <- ifelse(aux_deuda_t_bnco$p8_21 %in% c(999888, 999999), 0,
aux_deuda_t_bnco$p8_21)
aux_deuda_t_bnco <- aggregate(aux_deuda_t_bnco[,c("p8_21")], by =
list("llaveho"=aux_deuda_t_bnco$llaveho), FUN = sum, na.rm=TRUE)
colnames(aux_deuda_t_bnco)[colnames(aux_deuda_t_bnco) == "x"] <- "mto_bnc"
aux_deuda_t_bnco$c_deptal <- 1
tmp_hogar1 <- merge(tmp_hogar1, aux_deuda_t_bnco, by = "llaveho", all.x = T)
tmp_hogar1$c_deptal.x <- ifelse(is.na(tmp_hogar1$c_deptal.x), 0, tmp_hogar1$c_deptal.x)
tmp_hogar1$c_deptal.y <- ifelse(is.na(tmp_hogar1$c_deptal.y), 0, tmp_hogar1$c_deptal.y)
tmp_hogar1$mto_bnc <- ifelse(is.na(tmp_hogar1$mto_bnc), 0, tmp_hogar1$mto_bnc)
tmp_hogar1$cred_tcrd <- ifelse(tmp_hogar1$c_deptal.x == 1 | tmp_hogar1$c_deptal.y == 1
, 1, 0)
tmp_hogar1$mto_tcrd <- ifelse(tmp_hogar1$cred_tcrd == 1, tmp_hogar1$mto_tcrd +
tmp_hogar1$mto_bnc, tmp_hogar1$mto_tcrd)
colnames(tmp_hogar1)[colnames(tmp_hogar1) == "c_deptal.x"] <- "c_deptal"
tmp_hogar1 <- tmp_hogar1[, !names(tmp_hogar1) %in% c("c_deptal.y")]
# **********************************************
# ***creditos vehiculos
tmp_automoto$uni <- 1
tmp_hogar1 <- merge(tmp_hogar1, tmp_automoto, by = "llaveho", all.x = T)
tmp_hogar1$cred_aumo <- ifelse(tmp_hogar1$uni == 1, 1, tmp_hogar1$cred_aumo)
tmp_hogar1$cred_aumo <- ifelse(is.na(tmp_hogar1$cred_aumo), 0, tmp_hogar1$cred_aumo)
tmp_hogar1$mto_aumo <- ifelse(tmp_hogar1$uni == 1, tmp_hogar1$p7_12 + tmp_hogar1$p7_21,
tmp_hogar1$cred_aumo)
tmp_hogar1$mto_aumo <- ifelse(is.na(tmp_hogar1$mto_aumo), 0, tmp_hogar1$mto_aumo)
tmp_hogar1 <- tmp_hogar1[, !names(tmp_hogar1) %in% c("uni", "p7_4_1", "p7_4_2",
"factor", "llavevi.y", "p7_12", "p7_21")]
# **********************************************
# ***creditos nomina y/o personal
tmp_deuda_nomper$uni <- 1
tmp_hogar1 <- merge(tmp_hogar1, tmp_deuda_nomper, by = "llaveho", all.x = T)
tmp_hogar1$cred_nmpe <- ifelse(tmp_hogar1$uni == 1, 1, tmp_hogar1$cred_nmpe)
tmp_hogar1$mto_nmpe <- ifelse(tmp_hogar1$uni == 1, tmp_hogar1$p8_25 + tmp_hogar1$p8_41,
tmp_hogar1$mto_nmpe)
tmp_hogar1$cred_nmpe <- ifelse(is.na(tmp_hogar1$cred_nmpe), 0, tmp_hogar1$cred_nmpe)
tmp_hogar1$mto_nmpe <- ifelse(is.na(tmp_hogar1$mto_nmpe ), 0, tmp_hogar1$mto_nmpe )
tmp_hogar1 <- tmp_hogar1[, !names(tmp_hogar1) %in% c("uni", "p8_25", "p8_41",
"factor", "x")]
                              
```

```{r}
# *****************************************************************
# **** Otros créditos
# ********** Creditos informales asociados a la vivienda Principal
tmp_cred_Ot1$uni <- 1
tmp_hogar1 <- merge(tmp_hogar1, tmp_cred_Ot1, by = "llavevi", all.x = T)                # LlaveVI -> llavevi
tmp_hogar1$uni <- ifelse(is.na(tmp_hogar1$uni ), 0, as.integer(tmp_hogar1$uni
))
tmp_hogar1$p4_43_1 <- ifelse(is.na(tmp_hogar1$p4_43_1 ), 0,
as.integer(tmp_hogar1$p4_43_1 ))
tmp_hogar1$p4_46_1 <- ifelse(is.na(tmp_hogar1$p4_46_1 ), 0,
as.integer(tmp_hogar1$p4_46_1 ))
tmp_hogar1$p4_43_2 <- ifelse(is.na(tmp_hogar1$p4_43_2 ), 0,
as.integer(tmp_hogar1$p4_43_2 ))
tmp_hogar1$p4_46_2 <- ifelse(is.na(tmp_hogar1$p4_46_2 ), 0,
as.integer(tmp_hogar1$p4_46_2 ))
tmp_hogar1$p4_43_3 <- ifelse(is.na(tmp_hogar1$p4_43_3 ), 0,
as.integer(tmp_hogar1$p4_43_3 ))
tmp_hogar1$p4_46_3 <- ifelse(is.na(tmp_hogar1$p4_46_3 ), 0,
as.integer(tmp_hogar1$p4_46_3 ))
tmp_hogar1$p4_43_4 <- ifelse(is.na(tmp_hogar1$p4_43_4 ), 0,
as.integer(tmp_hogar1$p4_43_4 ))
tmp_hogar1$p4_46_4 <- ifelse(is.na(tmp_hogar1$p4_46_4 ), 0,
as.integer(tmp_hogar1$p4_46_4 ))
tmp_hogar1$p4_51 <- ifelse(is.na(tmp_hogar1$p4_51 ), 0,
as.integer(tmp_hogar1$p4_51 ))
tmp_hogar1$p4_54 <- ifelse(is.na(tmp_hogar1$p4_54 ), 0,
as.integer(tmp_hogar1$p4_54 ))
tmp_hogar1$cred_inf_v <- ifelse(is.na(tmp_hogar1$cred_inf_v), 0,
as.integer(tmp_hogar1$cred_inf_v))
tmp_hogar1$p4_46_1 <- ifelse(!tmp_hogar1$p4_46_1 %in% c(0, 999999888, 999999999) &
tmp_hogar1$h_ppal == 1 & tmp_hogar1$uni == 1, tmp_hogar1$p4_46_1, 0)
tmp_hogar1$p4_46_2 <- ifelse(!tmp_hogar1$p4_46_2 %in% c(0, 9999888 , 9999999 ) &
tmp_hogar1$h_ppal == 1 & tmp_hogar1$uni == 1, tmp_hogar1$p4_46_2, 0)
tmp_hogar1$p4_46_3 <- ifelse(!tmp_hogar1$p4_46_3 %in% c(0, 999999888, 999999999) &
tmp_hogar1$h_ppal == 1 & tmp_hogar1$uni == 1, tmp_hogar1$p4_46_3, 0)
tmp_hogar1$p4_46_4 <- ifelse(!tmp_hogar1$p4_46_4 %in% c(0, 999999888, 999999999) &
tmp_hogar1$h_ppal == 1 & tmp_hogar1$uni == 1, tmp_hogar1$p4_46_4, 0)
tmp_hogar1$p4_54 <- ifelse(!tmp_hogar1$p4_54 %in% c(0, 999999888, 999999999) &
tmp_hogar1$h_ppal == 1 & tmp_hogar1$uni == 1, tmp_hogar1$p4_54 , 0)
tmp_hogar1$cred_rest <- ifelse(tmp_hogar1$h_ppal == 1 & tmp_hogar1$uni == 1, 1,
tmp_hogar1$cred_rest)
tmp_hogar1$mto_rest <- ifelse(tmp_hogar1$cred_rest == 1, tmp_hogar1$p4_46_1 +
tmp_hogar1$p4_46_2 +
 tmp_hogar1$p4_46_3 +
tmp_hogar1$p4_46_4 +
tmp_hogar1$p4_54,
tmp_hogar1$mto_rest)
tmp_hogar1 <- tmp_hogar1[, !names(tmp_hogar1) %in% c("uni","p4_43_1", "p4_46_1",
"p4_43_2", "p4_46_2", "p4_43_3", "p4_46_3", "p4_43_4", "p4_46_4", "p4_51", "p4_54",
"cred_inf_v")]
# ********** Creditos grupal
aux_grupal <- tmp_grupal
aux_grupal$p8_49 <- ifelse(aux_grupal$p8_49 %in% c(999888,999999), 0, aux_grupal$p8_49)
aux_grupal <- aggregate(aux_grupal[,c("p8_49")], by =
list("llaveho"=aux_grupal$llaveho), FUN = sum, na.rm=TRUE)                              # LlaveHO -> llaveho
colnames(aux_grupal)[colnames(aux_grupal) == "x"] <- "p8_49"
aux_grupal$uni <- 1
tmp_hogar1 <- merge(tmp_hogar1, aux_grupal, by = "llaveho", all.x = T)                  # LlaveHO -> llaveho
tmp_hogar1$uni <- ifelse(is.na(tmp_hogar1$uni ), 0, tmp_hogar1$uni )
tmp_hogar1$p8_49 <- ifelse(is.na(tmp_hogar1$p8_49), 0, tmp_hogar1$p8_49)
tmp_hogar1$cred_rest <- ifelse(tmp_hogar1$uni == 1 , 1, tmp_hogar1$cred_rest)
tmp_hogar1$mto_rest <- ifelse(tmp_hogar1$uni == 1 , tmp_hogar1$mto_rest +
tmp_hogar1$p8_49, tmp_hogar1$mto_rest)
tmp_hogar1 <- tmp_hogar1[, !names(tmp_hogar1) %in% c("uni", "p8_49")]
# ********** Creditos educativo
tmp_educativo$uni <- 1
tmp_hogar1 <- merge(tmp_hogar1, tmp_educativo, by = "llaveho", all.x = T)               # LlaveHO -> llaveho
tmp_hogar1$uni <- ifelse(is.na(tmp_hogar1$uni ), 0, tmp_hogar1$uni )
tmp_hogar1$p8_34 <- ifelse(is.na(tmp_hogar1$p8_34), 0, tmp_hogar1$p8_34)
tmp_hogar1$cred_rest <- ifelse(tmp_hogar1$uni == 1 , 1, tmp_hogar1$cred_rest)
tmp_hogar1$mto_rest <- ifelse(tmp_hogar1$uni == 1 , tmp_hogar1$mto_rest +
tmp_hogar1$p8_34, tmp_hogar1$mto_rest)
tmp_hogar1 <- tmp_hogar1[, !names(tmp_hogar1) %in% c("uni", "p8_34")]
# ********** otros Creditos
tmp_cred_Ot2$uni <- 1
tmp_hogar1 <- merge(tmp_hogar1, tmp_cred_Ot2, by = "llaveho", all.x = T)                # LlaveHO -> llaveho
tmp_hogar1$uni <- ifelse(is.na(tmp_hogar1$uni ), 0, tmp_hogar1$uni )
tmp_hogar1$p8_4_1 <- ifelse(is.na(tmp_hogar1$p8_4_1), 0, tmp_hogar1$p8_4_1)
tmp_hogar1$p8_4_2 <- ifelse(is.na(tmp_hogar1$p8_4_2), 0, tmp_hogar1$p8_4_2)
tmp_hogar1$p8_4_3 <- ifelse(is.na(tmp_hogar1$p8_4_3), 0, tmp_hogar1$p8_4_3)
tmp_hogar1$p8_4_4 <- ifelse(is.na(tmp_hogar1$p8_4_4), 0, tmp_hogar1$p8_4_4)
tmp_hogar1$cred_rest <- ifelse(tmp_hogar1$uni == 1 , 1, tmp_hogar1$cred_rest)
tmp_hogar1$mto_rest <- ifelse(tmp_hogar1$uni == 1 , tmp_hogar1$mto_rest +
tmp_hogar1$p8_4_1 +
 tmp_hogar1$p8_4_2 +
tmp_hogar1$p8_4_3 + tmp_hogar1$p8_4_4, tmp_hogar1$mto_rest)
tmp_hogar1 <- tmp_hogar1[, !names(tmp_hogar1) %in% c("uni", "p8_4_1", "p8_4_2",
"p8_4_3", "p8_4_4", "cred_inf")]
```

```{r}
# ********** Credito Agricola
tmp_cred_agricola$uni <- 1
tmp_hogar1 <- merge(tmp_hogar1, tmp_cred_agricola, by = "llaveho", all.x = T)           # LlaveHO -> llaveho
tmp_hogar1$uni <- ifelse(is.na(tmp_hogar1$uni ), 0, tmp_hogar1$uni )
tmp_hogar1$p6_27 <- ifelse(is.na(tmp_hogar1$p6_27), 0, tmp_hogar1$p6_27)
tmp_hogar1$p6_27 <- ifelse(tmp_hogar1$p6_27 %in% c(9999888, 9999999), 0,
tmp_hogar1$p6_27)
tmp_hogar1$cred_rest <- ifelse(tmp_hogar1$uni == 1 , 1, tmp_hogar1$cred_rest)
tmp_hogar1$mto_rest <- ifelse(tmp_hogar1$uni == 1 , tmp_hogar1$mto_rest +
tmp_hogar1$p6_27, tmp_hogar1$mto_rest)
tmp_hogar1 <- tmp_hogar1[, !names(tmp_hogar1) %in% c("uni", "p6_25", "p6_27",
"factor.y")]
# ********** Credito Negocio
aux_cred_neg <- tmp_cred_neg
aux_cred_neg$p6_17 <- ifelse(aux_cred_neg$p6_17 %in% c(9999888, 9999999), 0,
aux_cred_neg$p6_17)
aux_cred_neg <- aggregate(tmp_cred_neg[,c("p6_17")], by =
list("llaveho"=tmp_cred_neg$llaveho), FUN = sum, na.rm=TRUE)                            # LlaveHO -> llaveho
colnames(aux_cred_neg)[colnames(aux_cred_neg) == "x"] <- "p6_17"
aux_cred_neg$uni <- 1
tmp_hogar1 <- merge(tmp_hogar1, aux_cred_neg, by = "llaveho", all.x = T)                # LlaveHO -> llaveho
tmp_hogar1$uni <- ifelse(is.na(tmp_hogar1$uni ), 0, tmp_hogar1$uni )
tmp_hogar1$p6_17 <- ifelse(is.na(tmp_hogar1$p6_17), 0, tmp_hogar1$p6_17)
tmp_hogar1$cred_rest <- ifelse(tmp_hogar1$uni == 1 , 1, tmp_hogar1$cred_rest)
tmp_hogar1$mto_rest <- ifelse(tmp_hogar1$uni == 1 , tmp_hogar1$mto_rest +
tmp_hogar1$p6_17, tmp_hogar1$mto_rest)
tmp_hogar1 <- tmp_hogar1[, !names(tmp_hogar1) %in% c("uni", "p6_17",
"factor.x")]
# ****************************
# ****Hogares con credito No hipotecario
tmp_hogar1$cred_nohip <- ifelse(tmp_hogar1$cred_tcrd + tmp_hogar1$cred_aumo +
 tmp_hogar1$cred_nmpe + tmp_hogar1$cred_rest > 0, 1, 0)
tmp_hogar1$mto_nohipo <- tmp_hogar1$mto_tcrd + tmp_hogar1$mto_aumo +
 tmp_hogar1$mto_nmpe + tmp_hogar1$mto_rest
# ****************************
# ****Hogares con credito
tmp_hogar1$cred_tot <- ifelse(tmp_hogar1$cred_hip + tmp_hogar1$cred_nohip > 0, 1, 0)
tmp_hogar1$mto_ctot <- tmp_hogar1$mto_hipot + tmp_hogar1$mto_nohipo               # mto_nohip -> mto_nohipo (consistente con línea anterior)
tmp_hogar1$aux1 <- tmp_hogar1$fac_hog * tmp_hogar1$cred_tot
tmp_hogar1$aux2 <- tmp_hogar1$fac_hog * tmp_hogar1$mto_ctot
gpo1 <- sum(aggregate(tmp_hogar1[,c("aux1")],by = list(tmp_hogar1$llaveho), FUN = sum,  # LlaveHO -> llaveho
na.rm=TRUE)$x)
gpo2 <- sum(aggregate(tmp_hogar1[,c("aux2")],by = list(tmp_hogar1$llaveho), FUN = sum,  # LlaveHO -> llaveho
na.rm=TRUE)$x)/1000000
nofinan <- rbind(nofinan, c(2, "-Deuda", gpo1, gpo2))                          
```

```{r, include=FALSE}
# ******************************************************
# ****Riqueza Neta
tmp_hogar1$riq_net <- tmp_hogar1$val_nofin + tmp_hogar1$val_finan - tmp_hogar1$mto_ctot
tmp_hogar1$tipo_riq <- ifelse(tmp_hogar1$riq_net < 0, 1, -1)
tmp_hogar1$tipo_riq <- ifelse(tmp_hogar1$riq_net == 0, 2, tmp_hogar1$tipo_riq)
tmp_hogar1$tipo_riq <- ifelse(tmp_hogar1$riq_net > 0, 3, tmp_hogar1$tipo_riq)
tmp_hogar1$tipo_riq <- ifelse(tmp_hogar1$riq_net == 0 & tmp_hogar1$cacvo_nofn == 1 &
 tmp_hogar1$val_nofin == 0 & tmp_hogar1$cacvo_fin == 1 &   # val_noFin -> val_nofin
tmp_hogar1$val_finan == 0 & tmp_hogar1$cred_tot == 1 &
tmp_hogar1$mto_ctot == 0, 0, tmp_hogar1$tipo_riq)
tmp_hogar1$criq_net <- ifelse(tmp_hogar1$tipo_riq > 0, 1, 0)
tmp_hogar1$aux1 <- tmp_hogar1$fac_hog * tmp_hogar1$criq_net
tmp_hogar1$aux2 <- tmp_hogar1$fac_hog * tmp_hogar1$riq_net
gpo1 <- sum(aggregate(tmp_hogar1[,c("aux1")],by = list(tmp_hogar1$llaveho), FUN = sum,  # LlaveHO -> llaveho
na.rm=TRUE)$x)
gpo2 <- sum(aggregate(tmp_hogar1[,c("aux2")],by = list(tmp_hogar1$llaveho), FUN = sum,  # LlaveHO -> llaveho
na.rm=TRUE)$x)/1000000
nofinan <- rbind(nofinan, c(2, "=Riqueza Neta", gpo1, gpo2))
nofinan
```

### (b) Tabule el nivel de riqueza neta de los hogares (usando el código que provee el INEGI), de acuerdo al tamaño de la localidad en la que radican.

```{r, include=FALSE}
# ============================================================
# INCISO (b) - Tabulado de riqueza neta por tamaño de localidad
# ============================================================

# Etiquetas de tloc
tmp_hogar1$tloc_label <- factor(tmp_hogar1$tloc,
  levels = c("1", "2", "3", "4"),
  labels = c("100,000 y más", "15,000 a 99,999",
             "2,500 a 14,999", "Menor de 2,500"))

# Tabulado
tabulado_b <- tmp_hogar1 %>%
  group_by(tloc_label) %>%
  summarise(
    hogares              = sum(fac_hog, na.rm=TRUE),
    riq_net_millones     = sum(fac_hog * riq_net, na.rm=TRUE) / 1e6,
    riq_net_media_pesos  = sum(fac_hog * riq_net, na.rm=TRUE) /
                           sum(fac_hog, na.rm=TRUE)
  ) %>%
  arrange(tloc_label)

print(tabulado_b)
```

```{r, results='asis'}
tabulado_b %>%
  mutate(
    hogares             = scales::comma(hogares),
    riq_net_millones    = scales::comma(round(riq_net_millones, 1)),
    riq_net_media_pesos = scales::comma(round(riq_net_media_pesos, 0))
  ) %>%
  rename(
    `Tamaño de localidad`                    = tloc_label,
    `Hogares`                                = hogares,
    `Riqueza neta total (millones de pesos)` = riq_net_millones,
    `Riqueza neta media por hogar (pesos)`   = riq_net_media_pesos
  ) %>%
  knitr::kable(format = "latex", booktabs = TRUE, align = c("l","c","c","c"),
               caption = "Nivel de riqueza neta de los hogares de acuerdo al tamaño de la localidad") %>%
  kable_styling(latex_options = c("hold_position", "scale_down"),
                full_width = FALSE,
                position = "center") %>%
  footnote(general = "Fuente: Elaboración propia con datos de ENFIH 2019, INEGI.",
           general_title = "",
           footnote_as_chunk = TRUE) %>%
  print()
```


### (c) Haga una gráfica de dispersión de la relación entre el ingreso corriente efectivo de los hogares y la riqueza neta. (Al respecto pudiera ser necesario tomar solamente una muestra de hogares.


```{r}
# ============================================================
# INCISO (c) - Análisis por tamaño de localidad
# ============================================================

# Cargar tabla concentradora con ingreso
tconcentradora <- read.csv(file = "TConcentradora.csv", header=TRUE, sep=",",
                           colClasses="character")
tconcentradora$llaveho <- paste(tconcentradora$folio, tconcentradora$viv_sel,
                                tconcentradora$hogar, sep="")
tconcentradora$ing_total <- as.numeric(tconcentradora$ing_total)

# Pegar a tmp_hogar1
tmp_hogar1 <- merge(tmp_hogar1,
                    tconcentradora[, c("llaveho", "ing_total")],
                    by = "llaveho", all.x = TRUE)
```


```{r, warning=FALSE, message=FALSE}
# Filtrar correctamente antes de muestrear
set.seed(123)
muestra <- tmp_hogar1[
  !is.na(tmp_hogar1$ing_total) & tmp_hogar1$ing_total > 0 &
  !is.na(tmp_hogar1$riq_net)   & tmp_hogar1$riq_net   > 0 &
  !is.na(tmp_hogar1$tloc)      & tmp_hogar1$tloc %in% c("1","2","3","4"), ]

muestra$tloc_label <- factor(muestra$tloc,
  levels = c("1","2","3","4"),
  labels = c("100,000 y más","15,000 a 99,999","2,500 a 14,999","Menor de 2,500"))

muestra <- muestra[sample(nrow(muestra), min(3000, nrow(muestra))), ]

ggplot(muestra, aes(x = ing_total, y = riq_net)) +
  geom_point(alpha = 0.3, size = 1.2, color = "grey50") +
  scale_x_log10(labels = scales::comma) +
  scale_y_log10(labels = scales::comma) +
  geom_smooth(method = "lm", se = TRUE, color = "black",
              fill = "grey80", linewidth = 0.8) +
  facet_wrap(~ tloc_label, ncol = 2) +
  labs(
    title = "Relación entre ingreso corriente efectivo y riqueza neta",
    subtitle = "Por tamaño de localidad (muestra de 3,000 hogares)",
    x = "Ingreso corriente efectivo (pesos, escala log)",
    y = "Riqueza neta (pesos, escala log)",
    caption = "Fuente: Elaboración propia con datos de ENFIH 2019, INEGI"
  ) +
  theme_minimal() +
  theme(
   strip.text       = element_text(face = "bold"),
  strip.background = element_rect(fill = "grey90", color = NA),
  panel.grid.major = element_line(color = "grey90", linewidth = 0.3),
  panel.grid.minor = element_line(color = "grey95", linewidth = 0.2),
  plot.title       = element_text(hjust = 0.5),
  plot.subtitle    = element_text(hjust = 0.5),
  plot.caption     = element_text(hjust = 0.5)
)
```

```{r, warning=FALSE, message=FALSE}
ggplot(muestra, aes(x = ing_total, y = riq_net)) +
  geom_point(alpha = 0.3, size = 1.2, color = "grey50") +
  scale_x_log10(labels = scales::comma) +
  scale_y_log10(labels = scales::comma) +
  geom_smooth(method = "lm", se = TRUE, color = "black",
              fill = "grey80", linewidth = 0.8) +
  labs(
    title = "Relación entre ingreso corriente efectivo y riqueza neta",
    subtitle = "Hogares con ingreso y riqueza positivos (muestra de 3,000 hogares)",
    x = "Ingreso corriente efectivo (pesos, escala log)",
    y = "Riqueza neta (pesos, escala log)",
    caption = "Fuente: Elaboración propia con datos de ENFIH 2019, INEGI"
  ) +
  theme_light() +
  theme(
    plot.title    = element_text(hjust = 0.5),
    plot.subtitle = element_text(hjust = 0.5),
    plot.caption  = element_text(hjust = 0.5),
    panel.grid.major = element_line(color = "grey90", linewidth = 0.3),
    panel.grid.minor = element_line(color = "grey95", linewidth = 0.2)
  )
```

### (d) Haga un tabulado de las respuestas sobre las forma en que atienden gastos imprevistos, de acuerdo al tamaño de la localidad en la que radican.

```{r}
# ============================================================
# INCISO (D) - Gastos imprevistos
# ============================================================
# Cargar TModulo y agregar tloc
tmodulo_imprev <- read.csv(file = "TModulo.csv", header=TRUE, sep=",",
                           colClasses="character")
tmodulo_imprev$llaveho <- paste(tmodulo_imprev$folio, tmodulo_imprev$viv_sel,
                                tmodulo_imprev$hogar, sep="")

# Verificar que existen las variables
#grep("p11_1", names(tmodulo_imprev), value=TRUE)
```

```{r, include=FALSE}
# Pegar tloc y fac_hog desde tmp_hogar1
tmodulo_imprev <- merge(tmodulo_imprev,
                        tmp_hogar1[, c("llaveho", "tloc_label", "fac_hog")],
                        by = "llaveho", all.x = TRUE)

# Convertir a numérico y calcular proporción de hogares que responden "Sí" (1)
tmodulo_imprev$p11_1_1 <- as.integer(tmodulo_imprev$p11_1_1)
tmodulo_imprev$p11_1_2 <- as.integer(tmodulo_imprev$p11_1_2)
tmodulo_imprev$p11_1_3 <- as.integer(tmodulo_imprev$p11_1_3)
tmodulo_imprev$p11_1_4 <- as.integer(tmodulo_imprev$p11_1_4)
tmodulo_imprev$p11_1_5 <- as.integer(tmodulo_imprev$p11_1_5)
tmodulo_imprev$p11_1_6 <- as.integer(tmodulo_imprev$p11_1_6)

# Filtrar NAs de tloc
tmodulo_imprev <- tmodulo_imprev[!is.na(tmodulo_imprev$tloc_label), ]

# Tabulado por tamaño de localidad
tabulado_d <- tmodulo_imprev %>%
  group_by(tloc_label) %>%
  summarise(
    hogares          = sum(fac_hog, na.rm=TRUE),
    ahorros          = sum(fac_hog[p11_1_1 == 1], na.rm=TRUE) / sum(fac_hog, na.rm=TRUE) * 100,
    adelanto_sueldo  = sum(fac_hog[p11_1_2 == 1], na.rm=TRUE) / sum(fac_hog, na.rm=TRUE) * 100,
    credito_bancario = sum(fac_hog[p11_1_3 == 1], na.rm=TRUE) / sum(fac_hog, na.rm=TRUE) * 100,
    venta_empeno     = sum(fac_hog[p11_1_4 == 1], na.rm=TRUE) / sum(fac_hog, na.rm=TRUE) * 100,
    prestamo_amigos  = sum(fac_hog[p11_1_5 == 1], na.rm=TRUE) / sum(fac_hog, na.rm=TRUE) * 100,
    otros            = sum(fac_hog[p11_1_6 == 1], na.rm=TRUE) / sum(fac_hog, na.rm=TRUE) * 100
  ) %>%
  arrange(tloc_label)

print(tabulado_d)
```

```{r, results='asis'}
tabulado_d %>%
  mutate(
    hogares          = scales::comma(round(hogares, 0)),
    ahorros          = paste0(round(ahorros, 1), "%"),
    adelanto_sueldo  = paste0(round(adelanto_sueldo, 1), "%"),
    credito_bancario = paste0(round(credito_bancario, 1), "%"),
    venta_empeno     = paste0(round(venta_empeno, 1), "%"),
    prestamo_amigos  = paste0(round(prestamo_amigos, 1), "%"),
    otros            = paste0(round(otros, 1), "%")
  ) %>%
  rename(
    `Tamaño de localidad`          = tloc_label,
    `Hogares`                      = hogares,
    `Ahorros`                      = ahorros,
    `Adelanto de sueldo`           = adelanto_sueldo,
    `Crédito bancario o tarjeta`   = credito_bancario,
    `Venta o empeño de bien`       = venta_empeno,
    `Préstamo de amigos/familiares`= prestamo_amigos,
    `Otros`                        = otros
  ) %>%
  kable(format = "latex", booktabs = TRUE, 
        align = c("l","c","c","c","c","c","c","c"),
        caption = "Formas de atender gastos imprevistos por tamaño de localidad") %>%
  kable_styling(latex_options = c("hold_position", "scale_down")) %>%
  footnote(general = "Fuente: Elaboración propia con datos de ENFIH 2019, INEGI. Porcentaje de personas que responden Sí a cada opción.",
           general_title = "",
           footnote_as_chunk = TRUE) %>%
  print()
```

### (e) Inteprete la gráfica y el tabulado.

Pimeramente en el tabulado 1 "Nivel de riqueza neta de los hogares de acuerdo al tamaño de la localidad" es apreciable una clara relación positiva entre el tamaño de la localidad con la riqueza neta media de sus hogares, tendencia aún más evidente en la riqueza media total (esta segunda, siendo relativamente esperable debido a la densidad poblacional). 

De manera similar, respecto a las gráficas de dispersión de riqueza neta versus ingreso corriente efectivo, estas muestran una relación directa entre el ingreso corriente y la riqueza neta, lo cual es bastante coherente con la teoría económica (mayor ingreso, mayor capacidad de ahorro e inversión, lo que se refleja en activos y riqueza). Asimismo, tanto en los gráficos correspondientes a tamaño de localidad como en el gráfico general se aprecia una dispersión considerable de los puntos, es decir, sin importar el tamaño de localidad es evidente una clara desigualdad social tanto en ingresos como en riqueza.

Por último, respecto al tabulado 2 "Formas de atender gastos imprevistos por tamaño de localidad", todos los individuos muestran un comportamiento relativamente similar sin importar el tamaño de la localidad. Algo digno de ser destacado es el bajo porcentaje con el que la población recurre al crédito bancario o de tarjeta para atender gastos imprevistos, lo cual puede tener varias causas, como la baja confianza en instituciones bancarias o poco acceso al crédito, cualquiera que sea el caso esto puede tener grandes impacto en la inversión, productividad y el estándar de vida en general. Lo anterior se refleja con mayor claridad en la riqueza neta total (datos que a pesar de no ser solicitados en este inciso fue necesario su cálculo como base para la resolución del presente trabajo), en donde se aprecia una clara deficiencia de la riqueza procedente de activos financieros.



